

# Opgave 2

1.  Beregn summariske mortalitetsrater for Danmark, Indonesien, Nigeria og
    USA for året 2022 ved hjælp af data fra IBD.
    -   Gå til fanen 'Tables' i menuen til venstre, og vælg herefter Danmark,
        Indonesien, Nigeria, USA samt året 2022 ('Filter by Year').
    -   Under 'Custom Report Columns' skal du fravælge alle kolonner undtagen
        følgende to: 'Deaths, both sexes' og 'Population'.
    -   Indtast data i de forberedte R-koder i Rmd-filen. Beregn de summariske
        mortalitetsrater for alle fire lande.
    -   Angiv, hvilken formel fra kompendiet du har anvendt.
    -   Kontrollér, om dine indtastninger og beregninger er korrekte, ved at sammenligne med kolonnen 'Crude Death
        Rate', som findes under 'Custom Report Columns'.
2.  Udfyld tabellen med de beregnede værdier.
3.  Præsenter resultaterne i tekstform og diskuter mulige faktorer, der kan forklare forskellene i de summariske
    mortalitetsrater mellem de fire lande.

```{r   }
#
# Erstat '0' med tal fra IDB i følgende tibble
#
idb2022 <- tibble(Land = c("Danmark", "USA", "Indonesia", "Nigeria"),
              Population = c(0,0,0,0),
              Deaths = c(0,0,0,0))
# Beregner de summariske mortalitetsrater per 1000 personår 
#
# Skriv dine R-koder her
#   
```



# Opgave 3

1.  Find folketal og antal døde i Danmark i 2022 for alle aldre i
    statistikbanken og inddel dem i følgende 3 aldersintervaller:
    0-14, 15-64, 65+ (se R-koder i Rmd filen).
2.  Bestem risikotidens aldersfordeling og beregn de aldersspecifikke mortalitetsrater.
3.  Udfyld tabellen med resultaterne.
4.  Angiv de anvendte formler fra kompendiet og 
    opsummer resultaterne ved at rapportere de tre
    aldersspecifikke mortalitetsrater i én sætning.

Aldersspecifikke mortalitetsrater:

```{r   }
source("https://raw.githubusercontent.com/tagteam/demogRafi/main/R-scripts/demofunk.R")
# Data fra statistikbanken i 3 aldersintervaller
# Folketal fra register FOLK1a
# Antal døde fra register FOD207
DK2022 <- hent_mortalitetsrate_data(breaks = c(-Inf, 14, 64, Inf),
                               køn = "i alt",
                               tid = "2022",
                               label_one = "0-14",
                               label_last = "65+")
# Beregn aldersfordeling af risikotid
#
DK2022 <- mutate(DK2022, V = # skriv formlens R-kode her
# 
# Beregn aldersspecifikke mortalitetsrater
#
DK2022 <- mutate(DK2022, M = # skriv formlens R-kode her
#  
```



# Opgave 4

1.  Find antal personer i aldersgrupperne (0-14 år, 15-65 år, 65+ år) for
    Indonesien i 2022 i IDB.
2.  Brug indirekte standardisering til at beregne det forventede antal
    dødsfald i Indonesien i 2022, hvis landet havde haft samme
    aldersspecifikke mortalitetsrater som Danmark i 2022.
3.  Beregn den standardiserede mortalitetsratio (SMR) og den indirekte
    standardiserede mortalitetsrate.
4.  Anvend samme metode til at beregne
    SMR og den indirekte standardiserede mortalitetsrate for
    USA.
5.  Rapporter disse resultater i tekstform. På baggrund af disse
    resultater, diskutér forskellene i mortalitet mellem Danmark og
    Indonesien samt Danmark og USA. Diskuter om resultaterne kan bruges til at sammenligne mortaliteten mellem Indonesien og USA i 2022.

Indtast data fra IDB:

```{r   }
## Data fra IDB 2022
Indonesia2022 <- tibble(aldersinterval = c("0-14","15-64","65+"),
                        R_Indonesia = c(0,0,0))

# Join med aldersspecifikke mortalitetsrater fra opgave 3 (R-objekt DK2022)
Indonesia2022 <- left_join(Indonesia2022,select(DK2022,aldersinterval,M),by = "aldersinterval")

# Beregningen af forventet antal død hvis de aldersspecifikke mortalitetsrater i Indonesia
# havde været lige som de var i Danmark i 2022.
# Nævneren fra kompendiets formel K2.11 
Indonesia_forvented <- summarize(Indonesia2022,
                                 forventet_antal_dod = sum(R_Indonesia*M/1000)) %>% pull()

# Antal døde i Indonesien i 2022 (fra Opgave 1)
Indonesia_observeret <- filter(idb2022,Land == "Indonesia") %>% select("Deaths") %>% pull()

# Beregning af SMR
SMR_Indonesia <- Indonesia_observeret/Indonesia_forvented

# se resultatet
SMR_Indonesia

# Mortalitetsrate i standard populationen Danmark i 2022 (fra Opgave 1)
M_DK <- filter(idb2022,Land == "Danmark") %>% select("M") %>% pull()

# Beregning af den indirekte standardiserede mortalitetsrate for Indonesien
# Her bruges formel K.2.12 
M_Indonesia_DK <- SMR_Indonesia * M_DK
M_Indonesia_DK 
```

