
# Opgave 3

Beregn middelfolketal (metode 2), risikotid og mortalitetsrate i
København først i perioden fra den 1. januar 2023 til den 31. december
2024 og bagefter i perioden fra den 1 januar 2013 til
den 31. december 2014. Udfyld tabellen nedenfor og rapporter
resultaterne. Kommenter kort på forskelle mellem de to perioder.


## Dine svar til opgave 3

Her er R-koder som henter data fra statistikbanken og beregner
middelfolketal, risikotid, antal døde, og mortalitetsraten i København
for den sidste periode (1. januar 2023 - 31. december 2024). Du skal køre
koderne og bagefter kopere dem i den næste R-chunk. Der skal du ændre
i koderne sådan at de beregner det hele for den første periode (1. januar
2013 - 31. december 2014).

```{r   }
# folketal den 1. jan 2023 og 1 jan 2025
N_københavn <- hent_data(register = "folk1a",
                         tid = c("2023K1","2025K1"),
                         område ="københavn")
# middelfolketal metode 2
N_københavn <- mean(N_københavn$INDHOLD)
# risikotid er periodens længde ganget med middelfolketal
R_københavn <- 2*N_københavn
# antal døde i de to år
D_københavn_2023_2024 <- hent_data(register = "fod207",tid = c("2023","2024"),område ="københavn")$INDHOLD
# antal døde i hele perioden
D_københavn <- sum(D_københavn_2023_2024)
D_københavn <- D_københavn_2023 + D_københavn_2024
# mortalitetsrate per 1000 personår
M_københavn <- 1000*D_københavn/R_københavn
# samle resultaterne i en tabel
tab2023_2024 <- tibble(Middelfolketal = N_københavn,
              Risikotid = R_københavn,
              Døde = D_københavn,
              Mortalitet = M_københavn)
tab2023_2024 
```

```{r   }
# folketal den 1. jan 2013 og 1 jan 2015
N_københavn <- hent_data(register = "folk1a",
                         tid = c("2013K1","2015K1"),
                         område ="københavn")
# middelfolketal metode 2
N_københavn <- mean(N_københavn$INDHOLD)
# risikotid er periodens længde ganget med middelfolketal
R_københavn <- 2*N_københavn
# antal døde i de to år
D_københavn_2013_2014 <- hent_data(register = "fod207",tid = c("2013","2014"),område ="københavn")$INDHOLD
# antal døde i hele perioden
D_københavn <- sum(D_københavn_2013_2014)
D_københavn <- D_københavn_2013 + D_københavn_2014
# mortalitetsrate per 1000 personår
M_københavn <- 1000*D_københavn/R_københavn
# samle resultaterne i en tabel
tab2013_2014 <- tibble(Middelfolketal = N_københavn,
              Risikotid = R_københavn,
              Døde = D_københavn,
              Mortalitet = M_københavn)
tab2013_2014 
```

