---
title: 'Demografi: opgaver kursusuge 8'
output: word_document
---
```{r setup}
knitr::opts_knit$set(root.dir = "..")
source("https://raw.githubusercontent.com/tagteam/demogRafi/main/R-scripts/demofunk.R")
```


# Opgave 1

1.  Find antallet af fødsler og risikotiden for kvinder, som er mellem 15 og 49 år, i 2019 i statistikbankens `FOD` og `FOLK1a`, med R-funktionen `hent_fertilitetsrate_data`.
    -   Beregn aldersspecifikke fertilitetsrater per 1000 personår.
    -   Baseret på disse tal, hvor mange børn vil 120 kvinder forventes at få mellem deres 25. og 40. fødselsdag? Angiv resultatet i en sætning med den rigtige fortolkning, som tager højde for at alle tal er fra 2019.
2.  Find året 2019 i statistikbankens FOD407. Denne tabel viser
    aldersspecifikke fertilitetsrater (de kalder dem fertilitetskvotienter) og også den
    samlede fertilitet. Hvad kunne være en plausibel forklaring hvorfor
    deres tal afviger fra vores beregninger 
     baseret på `FOD` og `FOLK1a`?
3.  Hvilke enheder har hhv., brutto- og nettoreproduktionstal?
4.  Hvor højt skal værdien af nettoreproduktionstallet være, hvis 
    befolkningen skal kunne reproducere sige selv? Begrund dit svar.
5.  Hvilke fertilitetsmål afhænger kvinders aldersfordeling af og hvilke gør ikke? Fertilitetsmål er
    -   summariske fertilitetsrate
    -   generelle fertilitetsrate
    -   aldersspecifikke fødselsrater
    -   samlet fertilitet
    -   brutto- og nettoreproduktionstal


## Instruks

1.  Fertilitetsraten per 1000 personår fortæller hvor mange børn 1000 kvinder forventes at føde indenfor 1 år.
2.  Overvej om det er fertilitetsratens tæller eller nævner der afviger.
3.  I begge formler bliver fødselsraterne ganget med antal (person)år i
    aldersintervallerne.
4.  Svaret står i kompendiet.
5.  Overvej om værdien af de forskelige fertilitetsmål ville ændre
    sig, hvis andelen af kvinder mellem 25 og 30 år i befolkningen ændrer sig.


# Opgave 2

1.  For at sammenligne fertilitet mellem kommunerne Albertslund og
    Skanderborg i perioden 2010-2019, beregn og fortolk for begge kommuner separat 
    følgende fertilitetsmål:
    -   summariske og generelle fertilitetsrater
    -   alderspecifikke fertilitetsrater
    -   den samlede fertilitet
    -   brutto- og nettoreproduktionstal
2.  Tegn kvindernes aldersfordeling for begge kommuner blandt 15-49 årige i en
    graf. Beskriv hvad grafen viser.
3.  Tegn alderspecifikke fertilitetsrater for begge kommuner i en graf. Beskriv hvad grafen viser.
4.  Diskuter forskelle mellem Albertslund og Skanderborg og
    overvej årsagerne.


## Instruks

1.  Trin for summariske og generelle fertilitetsrater (se også R-koder):
    -   Hent data fra `FOLK1a` og beregn middelfolketal med metode 2 for begge kommuner.
    -   Hent data fra `FOD407` og summe antal fødsler i hver kommune.

```{r   }
# antal fødsler per år
antal_F <- hent_data("fodie",
                     tid = 2010:2019,
                     område = c("Albertslund","Skanderborg"))
# total antal fødsler i perioden
total_F <- antal_F %>%
  group_by(OMRÅDE) %>%
  summarise(F = sum(INDHOLD))
# middelfolketal alle dansker (metode 2)
N <- hent_data("folk1a",
               tid = paste0(c(2010,2020),"K1"),
               område = c("Albertslund","Skanderborg"))
# risikotid alle dansker
R <- N %>% group_by(OMRÅDE) %>%
  summarise(R = 10*mean(INDHOLD),.groups = "drop")
# summariske fertilitetsrate
left_join(total_F,R) %>%
  mutate(summ_frate = 1000*F/R)
# middelfolketal kvinder mellem 15 og 49 (metode 2)
N_kvinder <- hent_data("folk1a",
                       alder = 15:49,
                       køn = "kvinder",
                       tid = paste0(c(2010,2020),"K1"),
                       område = c("Albertslund","Skanderborg"))
N_kvinder <- N_kvinder %>%
  group_by(OMRÅDE,TID) %>%
  summarise(N = sum(INDHOLD))
# risikotid kvinder mellem 15 og 49 år
R_kvinder <- N_kvinder %>%
  group_by(OMRÅDE) %>%
  summarise(R = 10*mean(N),.groups = "drop")
# generelle fertilitetsrate
left_join(total_F,R_kvinder) %>%
  mutate(gen_frate = 1000*F/R)
# data fra Albertslund
fa <- fertilitets_tavle(tid = 2010:2019,område = "Albertslund")
# data fra Skanderborg
fs <- fertilitets_tavle(tid = 2010:2019,område = "Skanderborg")
# samlet fertilitet
# find R-koder i kapitel 4
# BRT
# find R-koder i kapitel 4
# NRT
# find R-koder i kapitel 4 
```

2.  R-koderne laver figuren. Beskriv hvad grafen viser.

```{r   }
fa <- fa %>% mutate(Aldersfordeling=100*R/sum(R))
fs <- fs %>% mutate(Aldersfordeling=100*R/sum(R))
fdata <- rbind(fa,fs)
g <- ggplot(fdata,aes(aldersinterval,Aldersfordeling,group=OMRÅDE,color=OMRÅDE))+geom_line(linewidth=1.5)
g <- g+theme_bw()+theme(text = element_text(size=13))+ylab("Andel (%)")+theme(plot.margin=unit(c(1,1,1.5,1.2),"cm"))
g+xlab("Alder (år)")+ylim(c(0,20))+ggtitle("Aldersfordeling blandt kvinder i den fødedygtige alder 2010-2019") 
```

3.  R-koderne laver figuren. Beskriv hvad grafen viser.

```{r   }
g1 <- ggplot(fdata,aes(aldersinterval,1000*frate,color= OMRÅDE,group= OMRÅDE))+geom_line(linewidth=1.3)
g1 <- g1+ylab("Fødselsrate per 1000 personår")+xlab("Moders alder (år)")+theme_bw()+theme(text = element_text(size=13))+theme(plot.margin=unit(c(1,1,1.5,1.2),"cm"))
g1 
```

4.  Overvej hvad forskelen kunne være mellem kvinder/par i Skanderborg og kvinder/par i Albertslund.

