---
title: 'Demografi: opgaver kursusuge 9'
output: word_document
---
```{r setup}
knitr::opts_knit$set(root.dir = "..")
source("https://raw.githubusercontent.com/tagteam/demogRafi/main/R-scripts/demofunk.R")
```


# Opgave 1

Hent data fra statistikbankens register RAS300 som ligger under 'Arbejde og
indkomst'.

1.  For årene 2009 og 2019: find det totale antal beskæftigede mænd i
    Danmark og antal mænd, som arbejdede i branchen '85002 Gymnasier og
    erhvervsfaglige skoler' i aldersintervaller, hvor det første interval
    er 'Under 16 år' og det sidste '67 år og derover'.
2.  Beregn for begge årstal aldersspecifikke andele af mænd i branchen
    '85002 Gymnasier og erhvervsfaglige skoler' blandt beskæftigede mænd.
3.  Beregn og rapporter hvor mange ud af 1000 beskæftigede mænd, der har
    arbejdet i branchen '85002 Gymnasier og erhvervsfaglige skoler' i årene 2009 og 2019.
    Diskuter tidsudviklingen i branchen '85002 Gymnasier og erhvervsfaglige skoler'.

```{r   }
options(OutDec = ",")
ras <- hent_data("RAS300",
                 alder = "all",
                 Branche07 = c(85002,"TOT"),
                 køn = "mænd",
                 tid = c(2009,2019))
table_opg_1 <- ras %>%
  mutate(BRANCHE07 = fct_recode(BRANCHE07,
                                "Branche" = "85002 Gymnasier og erhvervsfaglige skoler",
                                "Beskæftigede" = "TOT Erhverv i alt")) %>%
  pivot_wider(names_from = c(BRANCHE07, TID), values_from = "INDHOLD")
# herfra skal du selv regne videre 
table_opg_1 
```


# Opgave 2

Hent data fra statistikbankens register RAS300, som ligger under
'Arbejde og indkomst' og fra register FOLK1a, som ligger under
'Borgere'.

1.  For året 2009: find det totale antal beskæftigede mænd i
    Danmark i aldersintervaller, hvor det første interval er 'Under 16 år'
     og det sidste '67 år og derover'.

2.  For samme aldersintervaller find
       risikotid for alle mænd i Danmark i 2009 og 2019 og beregn
       aldersfordelingen af risikotid i begge år. Beregn aldersspecifikke
    beskæftigelsesrater for mænd i året 2009 og udfyld tabellen nedenfor.
3.  For mænd i året 2009: beregn og rapporter summariske og
      alderstandardiserede beskæftigelsesrater med aldersfordeling fra mænd
    i året 2019 som standardpopulation. Diskuter forskellen mellem den
    summariske og den aldersstandardiserede beskæftigelsesrate.

```{r   }
options(OutDec = ",")
ras <- hent_data("RAS300",
                 alder = "all",
                 Branche07 = c(85002,"TOT"),
                 køn = "mænd",
                 tid = c(2009,2019))
beskaeft <- ras %>%
  filter(BRANCHE07 == "TOT Erhverv i alt", TID == "2009") %>%
  mutate(BRANCHE07 = fct_recode(BRANCHE07,
                                "Beskæftige" = "TOT Erhverv i alt")) %>%
  pivot_wider(names_from = c(BRANCHE07, TID), values_from = "INDHOLD") %>% 
  select(-c("KØN", "alder"))
# data fra folk1a
R <- hent_aldersfordeling(breaks = c(0,15,seq(19,64,5),66,Inf), tid = c("2009","2019"), køn = "mænd") %>%
  rename(Risikotid = R, Aldersfordeling = V)  %>% 
  pivot_wider(names_from = TID, values_from = c("Risikotid", "Aldersfordeling")) %>% 
  select(-c("KØN", "OMRÅDE", "aldersinterval"))
table_opg_2 <- cbind(beskaeft, R)
# herfra skal du selv regne videre 
table_opg_2 
```


# Opgave 3

I arbejdsmarkedsdemografien beregner man forventet levetid på arbejdsmarkedet, som er
en parallel til middellevetiden, hvor man tager højde for den aldersspecifikke afgang fra
arbejdsmarkedet.

1.  Aldersfordelingen for kvinder og mænd i Danmark er forskellig, bl.a. på grund af
    kønsforskelle i immigration og dødelighed. Kan forskelle i aldersfordelingen
    mellem mænd og kvinder påvirke forskellen i forventet levetid på arbejdsmarkedet?

2.  Hvis man skulle beregne en forventet levetid på arbejdsmarkedet,
    hvilke data og antagelser skulle man så bruge?

