---
title: 'Demografi: opgaver kursusuge 1'
output: word_document
---
```{r setup}
knitr::opts_knit$set(root.dir = "..")
```


# Forberedelse

Vi går ud fra at du har fulgt instrukserne i Absalon 'R og R-studio
software' 'Trin 2: mapper og projekter'. Dvs., du har en mappe på din
computer, som hedder `Demografi`, og du har lavet et R-studio projekt
til denne mappe. Start R-studio og åben projektet 'Demografi' via
menu: `File -> Open Project`

VIGTIGT: Filen der hedder `demografi-opgaver-1.Rmd` skal enten være
gemt i projektmappen 'Demografi', eller i undermappen
'Demografi/Opgaver'. Hvis du vælger undermappen er det nødvendigt at du
åbner 'Global options' fra R-studios menu 'Tools' hvor du under fanen
'R Markdown' sætter 'Evaluate chunks in directory:' til 'Project'.
Bagefter kan du køre den R-kommando, som henter kursets R-funktioner (se
kompendium kapitel 1 afnsit 3 og nedenfor). Hvis det fejler kan det være fordi du
ikke har adgang til internettet eller fordi du ikke endnu har
installeret alle R pakker som vi skal bruge i kurset.

```{r   }
source("https://raw.githubusercontent.com/tagteam/demogRafi/main/R-scripts/demofunk.R") 
```


# Opgave 1

Svar på følgende spørgsmål ved at læse i kompendium kapitel 1:

-   Danner alle personer som spiser vegansk i Danmark en kohorte? Begrund
    dit svar.
-   Er Bornholms befolkning lukket eller åben? Begrund dit svar.
-   CPR er et administrativt register. Hvad kan det betyde for datakvaliteten af adresseoplysningerne?
-   Hvad er den naturlige vækstrate og hvad er nettovandringsraten? Hvilken af de to er sværest at registrere nøjagtigt?
-   Kapitel 1 afsnit 7 (Rater) angiver mortalitetsraten for Bornholm i
    2022 som 14,3 per 1000 personår og Kapitel 1 afsnit 7.2
    (Perioderater) angiver 14,4 per 1000 personår. Hvad er årsagen til
    denne forskel?


# Opgave 2

Find svar til den følgende opgave i www.statistikbanken.dk under emnet
"Borgere". For hver komponent i den demografiske ligevægtsligning, angiv
et register som viser tal efter område/kommune. Derudover, for hvert
register angiv det første og sidste kalenderårstal.


# Opgave 3

Erstat alle steder hvor der står '0' i følgende R-kode (se filen
demografi-opgaver-1.Rmd) med tal som du finder i
www.statistikbanken.dk for 2019 under enmbet "Borgere". Antal døde og
antal udvandringer angives som et negativt tal. Beregn bestand af mænd
og kvinder i slutningen af 2019 som sum af antal fødsler, antal døde,
antal indvandringer og antal udvandringer.

```{r   }
kvinder_2019 <- c("Bestand_1.1.2019"=0,
                  "Fødsler"=0,
                  "Døde"=-0,
                  "Indvandringer"=0,
                  "Udvandringer"=-0)
maend_2019 <- c("Bestand_1.1.2019"=0,
               "Fødsler"=0,
               "Døde"=-0,
               "Indvandringer"=0,
               "Udvandringer"=-0)
dk_2019 <- tibble(kvinder_2019,maend_2019)
dk_2019 
```

Beregn bestand af mænd og kvinder i slutningen af 2019 sådan her:

```{r   }
dk_2019 %>% summarize(Kvinder=sum(kvinder_2019),Maend=sum(maend_2019)) 
```

Sammenlign den beregnede bestand i slutningen af 2019 med tal fra
statistikbanken d. 1.1.2020 for mænd og for kvinder. Diskuter
eventuelle afvigelser. Beregn middelfolketallet med metode 2 for 2019
for mænd og for kvinder i hele Danmark.

Beregn middelfolketal med metode 2 for 2019 for mænd og for
kvinder i hele Danmark. 

```{r   }
#
# her skriver du dine R-koder som beregner middelfolketal
# 
# Mænd: 

# Kvinder:
 
```


# Opgave 4

Find tal i statistikbankens register "FOLK1A". Hvor mange mænd og
kvinder var der i hver af de fem danske regioner i 2021? Beregn
middelfolketal for 2021 med metode 1 for begge køn og alle fem
regioner separat. Gentag beregningen for personer som er 25 år gamle
og personer som er 85 år gamle. Diskuterer køns- og regionsforskelle
for 25 årige og 85 årige danskere.

Vi bruger funktionen register<sub>info</sub> til at hente information om
variable i register FOLK1A fra statistikbanken.

```{r   }
# hent variable information fra register FOLK1A
info_folk1a <- register_info("folk1a")
# se hvilke variable der er
names(info_folk1a)
# se værdierne for enkelte variable
info_folk1a$KØN
info_folk1a$Tid 
```

Vi bruger funktionen `hent_data` til at hente data fra registret
FOLK1A og vælger følgende informationer:

-   Område: Region Sjælland, Region Hovedstaden, Region Midtjylland, Region Nordjylland og Region Syddanmark
-   Køn: "Women" og "Men"
-   Alder: 'IALT'
-   Civilstand: marker 'I alt'
-   Kvartal: '2021K3'

```{r   }
# hent middelfolketal med metode 1
f1a <- hent_data(register = "folk1a",
                 tid = "2021K3",
                 alder = c("IALT"),
                 område = c("Region Hovedstaden",
                            "Region Midtjylland",
                            "Region Nordjylland",
                            "Region Sjælland",
                            "Region Syddanmark"),
                 køn = c("Kvinder","Mænd"))
f1a 
```

```{r   }
# Koper kode fra sidste R-chunk og erstat alder = c("IALT") med alder = c(25,85) 
```


# Opgave 5

I den første folketælling i 1787 boede der i Hovedstaden 92 701	personer, mens der i fjerde kvartal af
2024 var 1 378 649 person bosat i Hovedstadsområdet. Find i www.statistikbanken.dk under emnet "Borgere" 
tal på hvornår det samlede indbyggertal i Jylland oversteg 1 378 649. 

Hvad er det for demografiske bevægelser, der er ansvarlige for udviklingen i København fra 1787 til i dag? Diskuter hvilke konsekvenser de 
demografiske bevægelser kan have for bæredygtighed i Danmark i dag? Du kan tage udgangspunkt i "De danske målepunkter" for FNs bæredygtighedsmål  
på Danmarks Statistisks hjemmeside. 

