---
title: 'Demografi: opgaver kursusuge1'
output: word_document
---
```{r setup}
knitr::opts_knit$set(root.dir = "..")
```


# Forberedelse

Vi går ud fra at du har fulgt instrukserne i Absalon 'R og R-studio
software' 'Trin 2: mapper og projekter'. Dvs., du har en mappe på din
computer, som hedder `Demografi`, og du har lavet et R-studio projekt
til denne mappe. Start R-studio og åben projektet 'Demografi' via
menu: `File -> Open Project`

VIGTIGT: Filen der hedder `demografi-opgaver-1.Rmd` skal enten være
gemt i projektmappen 'Demografi', eller i undermappen
'Demografi/Opgaver'. Hvis du vælger undermappen er det nødvendigt at du
åbner 'Global options' fra R-studios menu 'Tools' hvor du under fanen
'R Markdown' sætter 'Evaluate chunks in directory:' til 'Project'.
Bagefter kan du køre den R-kommando, som henter kursets R-funktioner (se
kompendium kapitel 1 afnsit 3 og nedenfor). Hvis det fejler kan det være fordi du
ikke har adgang til internettet? Eller fordi du ikke endnu har
installeret alle R pakker som vi skal bruge i kurset?

```{r   }
source("https://raw.githubusercontent.com/tagteam/demogRafi/main/R-scripts/demofunk.R") 
```


# Opgave 1

Svar på følgende spørgsmål ved at læse i kompendium kapitel 1:

-   Danner alle personer som spiser vegan i Danmark en kohorte? Begrund
    dit svar.
-   Er Bornholms befolkning lukket eller åben? Begrund dit svar.
-   CPR er et administrativt register. Hvad kan det betyde for datakvaliteten af adresseoplysningerne?
-   Hvad er den naturlige vækstrate og hvad er nettovandringsraten? Hvilken af de to er sværest at registrere nøjagtigt?
-   Kapitel 1 afsnit 7 (Rater) angiver mortalitetsraten for Bornholm i
    2022 som 14,3 per 1000 personår og Kapitel 1 afsnit 7.2
    (Perioderater) angiver 14,4 per 1000 personår. Hvad er årsagen til
    denne forskel?

-   Nej, der mangler perioden (hvornår?). Begivenheden kan være at en
    person beslutter at blive veganer (hvad) og det er personer i Danmark
    (hvem). Det ville være en kohorte, hvis man fulgte alle veganer
    i perioden 2000-2010.
-   Nej, fordi der sker ind- og udvandringer til Bornholms befolkning.
-   Hvis adresseoplysningernes rigtighed ikke er vigtigt for den
    administrative anvendelse, så er det ikke sikkert at oplysningerne er
    korrekte. Eksempler kan være hvis flytninger ikke bliver registeret af
    den person, der flytter.
-   Den naturlige vækstrate er differencen mellem fødselsrate og
    mortalitetsrate, nettovandringsraten er differencen mellem ind- og
    udvandringsrater. Det er sværest at bestemme nettovandringsraten,
    fordi man typisk ikke registrerer ind- og udvandringsdatoer præcise.
-   Forskellen skyldes forskellen i beregningen af middelfolketal. Med
    metode 1 bliver mortalitetsraten 14,3 per 1000 personår, med metode 2
    14,4 per 1000 personår.


# Opgave 2

Find svar til den følgende opgave i www.statistikbanken.dk under EMNET
Borger. For hver komponent i den demografiske ligevægtsligning, angiv
et register som viser tal efter område/kommune. Derudover, for hvert
register angiv det første og sidste kalenderårstal.

-   **FOLK1A:** Folketal efter område (2008-2023)
-   **FODIE:** Antal fødsler efter kommune (2007-2022)
-   **FOD207:** Antal døde efter område (2006-2022)
-   **VAN1KVT:** Antal indvandringer efter kommune (2007-2023)
-   **VAN2AAR:** Antal udvandringer efter kommune (2007-2022)


# Opgave 3

Erstat alle steder hvor der står '0' i følgende R-kode (se filen
demografi-opgaver-1.Rmd) med tal som du finder i
www.statistikbanken.dk for 2019 under EMNE Borgere. Antal døde og
antal udvandringer angives som et negativt tal. Beregn bestand af mænd
og kvinder i slutningen af 2019 som sum af antal fødsler, antal døde,
antal indvandringer og antal udvandringer.

Beregn bestand af mænd og kvinder i slutningen af 2019 sådan her:

Sammenlign den beregnede bestand i slutningen af 2019 med tal fra
statistikbanken d. 1.1.2020 for mænd og for kvinder. Diskuter
eventuelle afvigelser. Beregn middelfolketallet med metode 2 for 2019
for mænd og for kvinder i hele Danmark.

```{r   }
kvinder_2019 <- c("Bestand_1.1.2019"=2917008,
                  "Fødsler"=29648,
                  "Døde"=-26503,
                  "Indvandringer"=40495,
                  "udvandringer"=-34854)
maend_2019 <- c("Bestand_1.1.2019"=2889073,
               "Fødsler"=31519,
               "Døde"=-27455,
               "Indvandringer"=43423,
               "udvandringer"=-39743)
dk_2019 <- data.frame(kvinder_2019,maend_2019)
knitr::kable(dk_2019) 
```

Beregn hvor stor bestanden i slutningen af 2019 er sådan her:

```{r   }
bestand <- dk_2019 %>% summarise(Kvinder=sum(kvinder_2019),Maend=sum(maend_2019))
knitr::kable(bestand) 
```

Sammenlign den beregnede bestand i slutningen af 2019 med tal fra
statistikbanken d. 1.1.2020 for mænd og for kvinder.

Bestand 1.1.2020 (observeret)  

-   **Mænd:** 2896918
-   **Kvinder:** 2925845

Der er 101 flere mænd og 51 flere kvinder registreret d. 1.1.2020 end
hvad vi har beregnet baseret på tal i 2019.

Beregn middelfolketal med metode 2 for 2019 for mænd og for
kvinder i hele Danmark. 

```{r   }
# Mænd: 
(2889073+2896918)/2
# Kvinder:
(2917008+2925845)/2  
```

-   Mænd:  (2889073+2896918)/2 = 2892996
-   Kvinder: (2917008+2925845)/2 = 2921426


# Opgave 4

Find tal i statistikbankens register "FOLK1A". Hvor mange mænd og
kvinder var der i hver af de fem danske regioner i 2021? Beregn
middelfolketal for 2021 med metode 1 for begge køn og alle fem
regioner separat. Gentag beregningen for personer som er 25 år gamle
og personer som er 85 år gamle. Diskuterer køns- og regionsforskelle
for 25 årige og 85 årige danskere.

Vi bruger funktionen register<sub>info</sub> til at hente information om
variable i register FOLK1A fra statistikbanken.

```{r   }
# hent variable information fra register FOLK1A
info_folk1a <- register_info("folk1a")
# se hvilke variable der er
names(info_folk1a)
# se værdierne for enkelte variable
info_folk1a$KØN
info_folk1a$Tid 
```

Vi bruger funktionen `hent_data` til at hente data fra registret
FOLK1A og vælger følgende informationer:

-   Område: Region Sjælland, Region Hovedstaden, Region Midtjylland, Region Nordjylland og Region Syddanmark
-   Køn: "Women" og "Men"
-   Alder: 'IALT'
-   Civilstand: marker 'I alt'
-   Kvartal: '2021K3'

```{r   }
# hent middelfolketal med metode 1
f1a <- hent_data(register = "folk1a",
                 tid = "2021K3",
                 alder = c("IALT"),
                 område = c("Region Hovedstaden",
                            "Region Midtjylland",
                            "Region Nordjylland",
                            "Region Sjælland",
                            "Region Syddanmark"),
                 køn = c("Kvinder","Mænd"))
f1a 
```

```{r   }
# hent middelfolketal med metode 1
f1a_25_85 <- hent_data(register = "folk1a",
                       tid = "2021K3",
                       alder = c(25,85),
                       område = c("Region Hovedstaden",
                                  "Region Midtjylland",
                                  "Region Nordjylland",
                                  "Region Sjælland",
                                  "Region Syddanmark"),
                       køn = c("Kvinder","Mænd"))
f1a_25_85 
```

Der er flere 25 årige kvinder end 25 årige mænd i Region Hovedstaden
men omvendt i alle andre regioner. Det kunne være på grund af flytning
i forbindelse med uddannelse, fordi mænd er mindre tilbøjelige til at
flytte hjemmefra. Der er flere 85 årige kvinder end 85 årige mænd i alle
5 regioner. Det er nok fordi kvinder generelt lever længere end mænd.

