---
title: 'Demografi: opgaver kursusuge4'
output: word_document
---
```{r setup}
knitr::opts_knit$set(root.dir = "..")
source("https://raw.githubusercontent.com/tagteam/demogRafi/main/R-scripts/demofunk.R")
```


# Opgave 1

Beregn de summariske mortalitetsrater for Danmark, Indonesien,
Nigeria, og USA i 2022. Rapporter resultaterne som antal døde per 1000
personår. Hvad tænker du kunne være vigtige faktorer, som kan forklare
forskellene i de summariske mortalitetsrater mellem de 4 lande?  Til
denne opgave bruger vi data fra den internationale database IDB. Find
tal her

\bigskip
<https://www.census.gov/data-tools/demo/idb/>
\bigskip

Under fanen `Tables` i menuen til venstre vælger du Danmark,
Indonesien, Nigeria og USA, (`Filter by Country/Area`), året 2022
(`Filter by Year`), og under `Custom Report Columns` vælger du alle
andre kolonner fra og beholder kun

-   `Deaths, both sexes`
-   `Population`

Tast data ind i R og beregn de summariske mortalitetsrater for alle 4
lande. Angiv hvilken formel fra kompendiet, du har brugt. Tjek om du
har tastet og regnet rigtigt ved at sammenligne med kolonnen `Crude
Death rate`, som du finder under `Custom Report Columns`.

```{r   }
dat <- tibble(land = c("Danmark", "USA", "Indonesia", "Nigeria"),
              Population = c(0,0,0,0),
              Deaths = c(0,0,0,0))
#
# Skriv her dine R-koder som beregner de summariske mortalitetsrater per 1000 personår 
#   
```


# Opgave 2

Find folketal og antal døde i Danmark i 2022 i statistikbanken for
alle aldre i statistikbanken og inddel dem i 3 aldersintervaller:
0-14, 15-64, 65+. Bestem risikotidens aldersfordeling og beregn de
aldersspecifikke mortalitetsrater. Angiv hvilke formler fra kompendiet
du har brugt. Rapporter de 3 aldersspecifikke mortalitetsrater i en
sætning.

Aldersspecifikke mortalitetsrater:

```{r   }
# Aldersintervaller
x <- hent_mortalitetsrate_data(breaks = c(-Inf, 14, 65, Inf),
                               køn = "i alt",
                               tid = "2022",
                               label_one = "0-14",
                               label_last = "65+")
# Aldersfordeling af risikotid
#
# Dine R-koder her
# 
# Aldersspecifikke mortalitetsrater
#
# Dine R-koder her
#  
```


# Opgave 3

Sammenlign aldersfordelingerne i 2022 mellem Danmark, Indonesien,
Nigeria og USA. Brug indirekte standardisering til at beregne det
forventede antal dødsfald i henholdsvis USA, Indonesien og Nigeria i
2022, hvis mortalitetsraterne havde været lige som de var i Danmark
i 2022. Rapporter resultaterne som standardized mortality ratio. Hvad
kan man nu konkludere med hensyn til forskellene i mortalitet mellem
de 4 lande? Beskriv også svaghederne i denne undersøgelse.

Find risikotidens aldersfordeling for Danmark, USA, Indonesien og
Nigeria i 2022 i aldersintervallerne `0-14`, `15-65`, `65+`. I
topmenuen vælger du `Population by Age` og i menuen til venstre vælger
du `Age Tables` under `Show` og `Broad Age Groups` under `Age
Groups`. 

Til indirekte standardisering brug aldersspecifikke mortalitetsrater
fra Opgave 2.

```{r   }
# data fra statistikbanken
x <- hent_mortalitetsrate_data(breaks = c(-Inf, 14, 64, Inf),
                               køn = "i alt",
                               tid = "2022",
                               label_one = "0-14",
                               label_last = "65+")
# Aldersspecifikke mortalitetsrater i Danmark
x <- mutate(x, M = 1000*Dod/R) 
```

Læs data fra IDB ind i R:

```{r   }
# Aldersfordeling i alle 4 lande
idb <- hent_IDB_screenshot_data()
idb 
```

Find formel K2.11 i kompendiets kapitel 2 og beregn nævneren
(forventede antal døde) hvis mortalitetsraterne havde været lige som i
Danmark. De følgende R-koder gør det for Indonesien. Brug enten
copy-and-paste for at gennemføre beregningerne også for Nigeria og USA
eller brug tidyverses `group_by` til at gennemføre alle beregninger
for alle 3 lande sammentidligt.

```{r   }
indonesia <- filter(idb,Land == "Indonesia")
# Join aldersspecifikke mortalitetsrater fra opgave 2 (R-objekt x)
# og data fra Indonesia
indonesia <- left_join(indonesia,select(x,aldersinterval,M),by = "aldersinterval")
indonesia
# Beregning af nævneren fra kompendiets formel K2.11 for Indonesia
sum_indonesia <- summarize(indonesia, expected = # skriv nævneren fra formel K2.11 her) 
```

Til beregningen af SMR skal vi bruge de observerede antal døde.

```{r   }
# Antal dødsfald fra Opgave 1 
sum_indonesia <- mutate(sum_indonesia,observed = # skriv det observede antal dødsfald i Indonesia her)
sum_indonesia <- mutate(sum_indonesia,SMR = observed/expected)
sum_indonesia 
```

