---
title: 'Demografi: opgaver kursusuge5'
output: word_document
---
```{r setup}
knitr::opts_knit$set(root.dir = "..")
source("https://raw.githubusercontent.com/tagteam/demogRafi/main/R-scripts/demofunk.R")
```


# Opgave 1

1.  Angiv mindst en årsag til, at de aldersspecifikke
    mortalitetsrater ikke var konstante de sidste 100 år i Danmark,
    og hvordan kan bæredygtighed og miljøpåvirkninger spille en rolle heri?
2.  Angiv mindst en grund til, at de aldersspecifikke 
    mortalitetsrater ikke er konstante de næste 100 år i Danmark.
3.  Hvad angiver Kapitel 3 som middelrestlevetiden for en
    7-årige pige under forudsætningen, at mortalitetsraterne
    fra 2019 holder sig på samme niveau i al fremtid for alle alderstrin?
4.  Under antagelsen at mortalitetsraterne ville følge samme kalendertidstrends 
    som de sidste 40 år (se Kapitel 2 Figur 2) i de næste 
    100 år, ville den forventede restlevetid for en 7-årige pige i 2019
    være mindre eller højere end 76,7 år?
5.  Hvorfor er det forkert at fortolke 21,0 år (se Kapitel 3 afsnit 2.4) som den 
    restlevetid, som en 65-årig kvinde i 2019 kan forvente at leve?


## Besvarelse

1.  Faldet i dødelige af smitsomme sygdomme pga. bedre hygiejne og
    antibiotika. Faldet i dødsfald fra ullykker på grund af bedre
    arbejdsmiljø. Fald i dødelighed fra kroniske sygdomme som fx
    hjertekarsygdomme som en konsekvens af ændrede levekår og bedre
    behandlingsmuligheder.  Miljøpåvirkninger kan påvirke
    mortalitetsraterne negativt gennem fx luft- og vandforurening,
    klimaforandringer og ekstreme vejrforhold, der kan føre til øget
    mortalitet. Samtidigt kan bæredygtighedsinitiativer påvirke
    mortalitetsraterne positivt gennem fx en kost med flere planter og
    mindre animalsk fedt, flere grønne områder der fremmer aktivitet og
    mindre miljøbelastende transport
2.  Pandemier af nye sygdomme som fx HIV, COVID-19 eller fugleinfluenza. Krig og naturkatastrofer. Øget forekomsten af fedme og andre "livsstilssygdomme".
3.  76,7 år. Middelrestlevetiden for en 7-årige pige bliver vist i afsnit 2.4 af Kapitel 3.
4.  Middelrestlevetiden ville være højere, hvis mortalitetsraterne fortsætter med at falde.
5.  Fordi mortalitetsraterne ikke kan antages at være konstante!


# Opgave 2

Se på formlerne for overlevelsestavler i kompendiets Kapitel 3 og besvar følgende spørgsmål:

1.  Hvad er forskellen mellem ${}_1d_8$ og ${}_1D_8$?
2.  Hvilke enheder har henholdsvis $l_x$ og $L_x$?
3.  Hvis $l_x$ er 273 og ${}_1d_x$ er 17, hvad er så $l_{x+1}$?
6.  Hvorfor sætter vi Chiang's a til 0,1 i det første aldersinterval og til 0,5 (for 1-års overlevelsestavlen) i de andre intervaller?
5.  Indsæt formlen for Chiang's a i det sidste aldersinterval (Kapitel 3, Formel K3.2) i 
    den centrale approksimationsformel (Kapitel 3, Formel K3.1) og simplificer 
    bagefter udtrykket for dødshyppigheden i tabellens sidste aldersinterval $q_{x^{max}}$.
6.  Det antages ofte, at stigningen i middellevetid over de sidste 200 år særligt skyldes faldet i spædbarnsdødeligheden. Hvorfor det en rimelig forklaring? Og hvornår kan faldet have konsekvenser for valget af værdien af Chiang's a i denne aldersgruppe?


## Besvarelse

1.  ${}_1D_8$ er antal døde blandt 8-årige i den rigtige befolkning i den givne kalenderperiode, $_{}1d_8$ er antal døde blandt 8-årige i den hypotetiske tabelbefolkning.
2.  Begge størrelser hører til den hypotetiske tabelbefolkning: $l_x$ er antal personer (enhed: personer) i starten af alderstrin $x$, og $L_x$ er samlet antal gennemlevet tid (enhed: personår) i intervallet fra alderstrin $x$ til næste alderstrin.
3.  I starten af alderstrinnet er der 273 personer. Der dør 17 personer i intervallet. Dermed er der 256 tilbage i starten af det næste aldersinterval.
6.  Det gør vi fordi dødeligheden i det første leveår ikke er ligefordelt i intervallet, da de fleste dødsfæld sker indenfor den første måned efter fødslen. I de andre aldersintervaller er dødeligheden omtrent ligefordelt og dermed er \`\`midten af intervallet'' en god tilnærmelse af det gennemsnitlige antal år en person som døde i intervallet var død i intervallet.
5.  Resultatet er $q_x^{max} = 1$ uanset værdien af $M_x$. Dødshyppigheden i det sidste aldersinterval er 100\\%. Det betyder, at den resterende del af tabelbefolkningen dør i det sidste aldersinterval.
6.  Middellevetiden er særligt påvirket af faldet i spødbarnsdødeligheden fordi dødsfald i denne aldergruppe medfører et større tab i leveår end fx et dødsfald ved alder 50. En del af forklaringen er også, at dødeligheden er lav efter første leveår og frem til midtlivet. Faldet i spædbarnsdødelighed har alene  konsekvenser for valget af værdien af Chiang's a hvis den gennemsnitlige levetid for dem, der dør i første leveår ændrer sig samtidig med, at spædbarnsdødeligheden falder.


# Opgave 3

1.  Find aldersspecifikke mortalitetsrater for mænd i 2009 i Danmark i 1-års aldersintervaller.
2.  Rapporter mortalitetsraten for 0-årige og 5-årige drenge.
3.  Beregn overlevelsestavlen baseret på de aldersspecifikke mortalitetsrater fra 2009 i Danmark for en radix af 100.000
    personer med Chiang's a fra Kapitel 3 (Tabel 2).
4.  Rapporterer tabellens værdi i kolonne `e` for alderstrinnene 0 og 84 år.

```{r   }
## 
x1 <- hent_mortalitetsrate_data(tid = 2009,
                               breaks = c(0:99,Inf),
                               køn = "mænd",
                               right = FALSE, 
                               alder = "all_no_total")
x1 <- mutate(x1,M = Dod/R)
x1 
```

```{r   }
x1 <- mutate(x1,a = c(0.1,rep(0.5,99)),k = rep(1,100))
tavle_mænd_1 <- overlevelsestavle(x1,
                                     mortalitet = "M",
                                     alder = "aldersinterval")
print(tavle_mænd_1,digits = 2,n = 100) 
```

2.  Rapporter mortalitetsraten for 0-årige og 5-årige drenge.

Mortalitetsraten for 0-årige drenge var 3,1 døde/1000 personår og for 5-årige drenge 0,03 døde/1000 personår i 2009.

4.  Rapporterer tabellens værdi i kolonne `e` for alderstrinnene 0 og 84 år:

Middellevetiden for mænd i 2009 i Danmark er 76,8 år under antagelsen,
at de aldersspecifikke mortalitetsrater fra 2009 ikke ændrer sig i
fremtiden.  Den forventede middelrestlevetid af 84-årige mænd i 2009 i
Danmark er 5,9 år under antagelsen, at de aldersspecifikke
mortalitetsrater fra 2009 ikke ændrer sig i fremtiden.

