---
title: 'Demografi: opgaver kursusuge 7'
output: word_document
---
```{r setup}
knitr::opts_knit$set(root.dir = "..")
source("https://raw.githubusercontent.com/tagteam/demogRafi/main/R-scripts/demofunk.R")
```


# Opgave 1

1.  Find register `DODA1` i browseren: <https://www.statistikbanken.dk/>.
    Hvorfor angiver man alderstrin 0-1 separat fra alderstrin 1-4?
2.  Find antal mænd og kvinder, som døde på grund af
    psykiske lidelser i 2018. Beregn de summariske årsagsspecifikke 
    mortalitetsrater separat for mænd og kvinder (årsag = psykiske lidelser).
3.  Hvorfor er det ikke helt fair at sammenligne mænd og kvinder
    med hensyn til de summariske rater af dødsfald på grund af psykiske
    lidelse?
4.  Brug tal fra statistikbanken til at beregne
    aldersstandardiserede rater af dødsfald på grund af psykiske lidelser,
    via direkte standardisering, separat for kvinder og
    mænd. Standardiser begge rater med hensyn til aldersfordelingen af
    alle danskere i 2018. Rapporter resultaterne og diskuter forskellene
    mellem de summariske og de standardiserede rater.

2.  Beregningen kræver 4 tal fra statistikbanken (2 for mænd og 2 for kvinder).
    Det er nemt at skrive de 4 tal ind i en R-chunk. Alternativt kan I bruge funktionen `hent_data`.
4.  Først henter I de aldersspecifikke antal døde på grund af psykiske
    lidelser separat for hver køn fra statistikbankens DODA1. Bagefter
    henter I aldersfordelingen af risikotiden (via middelfolketal og
    metode 1) for alle danskere i 2018 fra FOLK1a:

```{r   }
# antal dod pga psykiske lidelser
dpl <- hent_data("doda1",årsag = "A06",tid = 2018,køn = 1:2,alder = "all_no_total")
# rename
dpl <- rename(dpl,antal_dod_psyk = INDHOLD,aldersinterval = alder)
# begræns til variable som skal bruges
dpl <- select(dpl,aldersinterval,antal_dod_psyk,KØN)
# middelfolketal begge køn og også total
N <- hent_data("folk1a",tid = "2018K3",køn = c(1:2,"TOT"),alder = "all_no_total")
# metode 1 giver riskotid
N <- rename(N,R = INDHOLD)
# kategorisere i samme intervaller som data dpl
R <- intervAlder(N,breaks = c(0,1,seq(5,85,5),Inf),right = FALSE,by = "KØN",vars = "R",label_last = "85")
# beregn aldersfordeling af risikotid blandt alle dansker
V <- filter(R,KØN == "I alt") %>% mutate(V=R/sum(R)) %>% select(aldersinterval,V)
# join vægte med køn-specifik risikotid
dat <- left_join(filter(R,KØN != "I alt"),V,by = "aldersinterval")
# 
dat <- left_join(dpl,dat,by = c("aldersinterval","KØN"))
# 
# Direkte standardisering
#
# 1. beregn aldersspecifikke rater
dat <- mutate(dat,rate_dod_psyk =  # dine koder her
# 2. beregn alderstandardiserede rater
dat <- dat %>% group_by(KØN) %>% summarise( # dine koder her 
```


# Opgave 2

1.  Hvordan giver følgende udsagn mening?
    
    *Tabelbefolkningen bliver født og lever hele deres liv i et år*.

2.  I figuren nedenfor, er antal personer som dør af kræft højere
    i aldersintervallet 5-9 end i aldersintervallet 45-49?

3.  Fortolk alle tal i rækken for aldersintervallet 70-74 år i den
    årsagsspecifikke dødelighedstavle, hvor mænd i Danmark i 2018 nedenfor
    (dødsårsagen er kræft, se forelæsningsnoterne).


# Opgave 3

1.  Beregn aldersspecifikke mortalitetsrater på grund af kræft i
    2010 og 2020 baseret på data fra statistikbanken for mænd og plot resultatet.
2.  Beregn andel kræftdødsfald blandt døde og bagefter årsagsspecifikke dødelighedstavler for mænd 
    i 2010 og 2020 i Danmark.
3.  Rapporter livstidsrisiko for dødsfald med kræft som dødsårsag i 2010 og i 2020 (danske mænd).
4.  Sammenlign 2010 og 2020 med hensyn til de aldersspecifikke rater af kræftdødsfald og risiko for at dø af kræft (danske mænd).

1.  

```{r   }
x <- hent_dodsaarsag_data(tid = c(2010,2020), årsag =c("A02"), køn = "Mænd")
# mortalitetsrater
x <- mutate(x,M = Dod/R)
# kræftdødsrate
x <- mutate(x,Q_rate = 1000*QDod/R)
# andel kræftdødsfald
x <- mutate(x,hQ = QDod/Dod)
# TID skal væer factor
x <- mutate(x,TID = factor(TID))
# plot 
g = ggplot(x,aes(x = aldersinterval,y = Q_rate,group = TID,color = TID))+geom_line(linewidth = 1.3)
g <- g + theme_gray()+scale_colour_wsj("colors6")
g <- g+theme(axis.title.y = element_text(margin = margin(t = 0, r = 20, b = 0, l = 0)))
g <- g+theme(axis.title.x = element_text(margin = margin(t = 20, r = 0, b = 0, l = 0)))
g <- g+theme(text = element_text(size=15))
g+ylab("Kræftdødsfaldsrate per 1000 personår")+xlab("Alder") 
```

2.  

```{r   }
# Chiang's a 
x <- x %>% group_by(TID) %>% mutate(a = c(0.1,2,rep(2.5,17)),k = c(1,4,rep(5,17)))
# andel kræftdødsfald
x <- mutate(x,hQ = QDod/Dod) 
```

```{r   }
tavle_2010 = filter(x,TID == 2010) %>% dodsaarsagtavle(mortalitet = "M", hQ = "hQ", alder = "aldersinterval", radix = 100000)
tavle_2010 
```

```{r   }
tavle_2020 = filter(x,TID == 2020) %>% dodsaarsagtavle(mortalitet = "M", hQ = "hQ", alder = "aldersinterval", radix = 100000)
tavle_2020 
```

