---
title: 'Demografi: opgaver kursusuge3'
output: word_document
---
```{r setup}
knitr::opts_knit$set(root.dir = "..")
source("https://raw.githubusercontent.com/tagteam/demogRafi/main/R-scripts/demofunk.R")
```


# Opgave 1

Diskuter den demografiske transition og dens faser ved at sammenligne
aldersfordelinger (Dependency Ratio, Median Age) i Danmark, United
States, Indonesia og Nigeria:

\bigskip
<https://www.census.gov/data-tools/demo/idb/>

\vspace{-1.5em}

Den demografiske transition beskriver overgang fra et stadie med højt
fertilitet og høj dødelighed til et stadie med lav dødelighed og lav
fertilitet. Det betyder at befolkninger, som befinder sig i en sent
fase af den demografiske transition, har en relativ stor andel ældre
mennesker (lav dødelighed) og en relativ lille andel unge mennesker
(lav fertilitet). For befolkninger i en tidlig fase af den
demografiske transition er det omvendt, de består af en forholdsvis
lav andel ældre mennesker og en forholdsvis høj andel unge
mennesker. Tallene viser tydeligt, at især Nigeria men også Indonesien
befinder sig i tidligere faser af den demografiske transition end USA
og Danmark. Trendsene viser at Indonesien har udviklet sig hurtigere
end Nigeria og at ældrekvoten i Danmark er højere end i USA.


# Opgave 2

Se på tidsudvikling af køns- og aldersfordelingen af folketal i Region
Hovedstaden og Region Sjælland ved at sammenligne tal fra 2010 med tal
fra 2020. Hvordan har befolkningspyramiden ændret sig og hvilke
årsager kunne det have? Sammenlign bagefter køns- og aldersfordelingen
af folketal mellem Region Hovedstaden og Region Sjælland i 2020. Hvad
er mulige årsager for forskelle mellem regionerne?

Følgende R-koder findes i kompendiets Kapitel 2. De genererer
alderspyramiden for hele Danmark i 2023. Din opgave er at tilpasse
koderne sådan at de genererer alderspyramider for begge regioner i
begge år i en graf. Det der skal tilpasses er:

1.  Ændre den første linje sådan at folketal bliver hentet for begge regioner og begge år:

```{r   }
folk <- hent_data("FOLK1a","alder"=0:125,"køn"=1:2,tid=c("2010K3","2020K3"),Område = c("Region Hovedstaden","Region Sjælland")) 
```

1.  Ændre den sidste linje sådan at alderspyramider bliver vist separat for
    begge år og begge regioner:

```{r   }
g + facet_grid(OMRÅDE~TID) 
```

1.  Tilpasse figurens titel i `ggtitle` og kommentarerne i R-koderne

```{r   }
# R-koder der genererer alderspyramiden for 2 regioner den 1. juli 2010 og 1. juli 2020
folk <- hent_data("FOLK1a","alder"=0:125,"køn"=1:2,tid=c("2010K3","2020K3"),Område = c("Region Hovedstaden","Region Sjælland"))
# Fjern aldere, der har folketal 0
folk <- subset(folk,alder<106)
# Mænd skal vises på venstresiden, derfor bliver INDHOLD negativt 
folk_m <- subset(folk,KØN=="Mænd") %>% mutate(INDHOLD=-INDHOLD)
# For kvinder på højresiden er INDHOLD positivt
folk_k <- subset(folk,KØN=="Kvinder")
# Grafik
g <- ggplot(folk, aes(x = alder, y = INDHOLD, fill = KØN)) +
  geom_bar(data=folk_m, stat = "identity") +
  geom_bar(data=folk_k, stat = "identity") +
  coord_flip() + theme_economist() +
  ylab("Folketal N(t)")+xlab("Alder (år)") +
  theme(legend.title=element_blank())
g <- g+ggtitle("Alderspyramide Region Hovedstaden 1. juli 2020")
g <- g+theme(axis.title.y=element_text(margin=margin(t=0,r=20,b=0,l=0)))
g <- g+theme(axis.title.x=element_text(margin=margin(t=20,r=0,b=0,l=0)))
g + facet_grid(OMRÅDE~TID) 
```

Kønsfordelingen har været rimlig lig i begge regioner i 2010 og det
har ikke ændret sig i 2020. I Region Sjælland har unge mennesker rundt
omkring 25-års alderen været stærkt underrepræsenteret i 2010 og det
er blevet mindre ekstrem i 2020, men aldersgruppen 25-40 er stadigvæk
relativt svagt besæt. I Region Hovedstaden er aldersgruppen 25-40 den
største i 2010 og det har ikke ændret sig i 2020. I 2020 er der dog
kommet mange flere mennesker i alderen rundt omkring 25 år. Meget
tyder på at folk flytter væk fra Region Sjælland og hen til Region
Hovedstaden når de skal have en uddannelse.


# Opgave 3

Beregn alderstandardiserede mortalitetsrater for Region Hovedstaden og
Region Sjælland i henholdsvis 2010 og 2020 med hele den danske
befolkning i 2020 som standardbefolkning. Gør det for hver køn
separat. Brug direkte standardisering og 10 års
aldersintervaller. Beregn og diskuter resultaterne med og uden
alderstandardisering.

```{r   }
dat <- hent_mortalitetsrate_data(breaks = c(seq(0,99,10),125),
                                 køn = c("Kvinder","Mænd"),
                                 område = c("Region Hovedstaden","Region Sjælland","Hele landet"),
                                 tid = c(2010,2020))
# aldersspecifikke mortalitetsrate
dat <- mutate(dat,M = 1000*Dod/R)
# summariske mortalitetsrate
sum_mrate <- dat %>% group_by(KØN,TID,OMRÅDE) %>% summarise(sum_mrate = 1000*sum(Dod)/sum(R),.groups = "keep")
# aldersfordeling for standardbefolkning
std <- hent_aldersfordeling(breaks = c(seq(0,99,10),125),
                            køn = c("Kvinder","Mænd"),
                            område = "Hele landet",
                            tid = c(2020))
# fjern risikotid R, OMRÅDE og TID
std <- mutate(std,R = NULL,OMRÅDE = NULL,TID = NULL)
# standardiserede mortalitetsrate
dat <- left_join(dat,std,by = c("aldersinterval","KØN"))
std_mrate <- dat %>% group_by(KØN,TID,OMRÅDE) %>% summarise(std_mrate = sum(M*V),.groups = "keep")
# sæt de summariske og standardiserede rater sammen
left_join(sum_mrate,std_mrate) 
```

    Joining with `by = join_by(KØN, TID, OMRÅDE)`
    # A tibble: 12 × 5
    # Groups:   KØN, TID, OMRÅDE [12]
       KØN       TID OMRÅDE             sum_mrate std_mrate
       <chr>   <dbl> <chr>                  <dbl>     <dbl>
     1 Kvinder  2010 Hele landet             9.87     11.1 
     2 Kvinder  2010 Region Hovedstaden      9.87     11.4 
     3 Kvinder  2010 Region Sjælland        10.6      11.6 
     4 Kvinder  2020 Hele landet             9.10      9.10
     5 Kvinder  2020 Region Hovedstaden      8.32      9.25
     6 Kvinder  2020 Region Sjælland        10.5       9.59
     7 Mænd     2010 Hele landet             9.74     12.0 
     8 Mænd     2010 Region Hovedstaden      9.48     12.8 
     9 Mænd     2010 Region Sjælland        11.3      12.9 
    10 Mænd     2020 Hele landet             9.66      9.66
    11 Mænd     2020 Region Hovedstaden      8.56     10.0 
    12 Mænd     2020 Region Sjælland        11.7      10.5

Dødeligheden er faldet markant mellem 2010 og 2012 for begge køn og
for begge regioner. I Region Sjælland ser vi det næsten ikke når vi
sammenligner de summariske mortalitetsrater, og for mænd er den
summariske mortalitetsrate faktisk steget fra 11,3 per 1000 personår
til 11,7 per 1000 personår. Men det bliver tydeligt når vi
sammenligner de alderstandardiserede mortalitetsrater. For eksempel er
mortalitetsraten faldet fra 11,6 per 1000 personår til 9,6 per 1000
personår for kvinder i Region Sjælland og fra 12,9 per 1000 personår
til 10,5 per 1000 personår for mænd i Region Sjælland. De summariske
mortalitetsrater er generelt laver i Region Hovedstaden end i Region
Sjælland, hvilket giver god mening fordi der er flere unge i Region
Hovedstaden (Opgave 2). Efter alderstandardisering er der næsten ingen
forskel mellem regionerne dog er de standardiserede mortalitetsrater
en smule højere i Region Sjælland for begge køn.


# Opgave 4

Hvilke bæredygtighedsudfordringer kan der være ved den skæve
aldersfordeling i den danske befolkning som følge af den
demografiske transition?

Der kan være flere udfordringer, man kan hive fat i. For eksempel kan
der forventes et øget pres på sundhedsvæsenet, når en større andel af
befolkningen består af ældre mennesker. Komorbiditet og kroniske
sygdomme kræver langvarig og dyr behandling. Der skal bruges
ressourcer og arbejdskraft til plejen af den ældre befolkning, hvilket
bliver endnu sværere at imødekomme, da den lave fertilitet betyder at
der vil være færre mennesker i den arbejdsdygtige alder i fremtiden.
Derudover kan man argumentere for, at befolkningen bliver mere sårbar
i krisesituationer, når ældre mennesker udgør så stor en del af
befolkningen (fx ved pandemier, ekstreme vejrforhold, evakueringer
mm.). Det medfører et øget behov for udvikling af passende
infrastruktur og gode beredskabsplaner.

