---
title: 'Demografi: opgaver kursusuge 9'
output: word_document
---
```{r setup}
knitr::opts_knit$set(root.dir = "..")
source("https://raw.githubusercontent.com/tagteam/demogRafi/main/R-scripts/demofunk.R")
```


# Opgave 1

Hent data fra statistikbankens register RAS300 som ligger under 'Arbejde og
indkomst'. For årene 2009 og 2019: find det totale antal beskæftigede mænd i
Danmark og antal mænd, som arbejdede i branchen '85002 Gymnasier og erhvervsfaglige skoler' i aldersintervaller,
hvor det første interval er 'Under 16 år' og det sidste '67 år og derover'.

Beregn for begge årstal aldersspecifikke andele af mænd i branchen '85002 Gymnasier og erhvervsfaglige skoler' blandt beskæftigede mænd,
og udfyld tabellen nedenfor.

Beregn og rapporter hvor mange ud af 1000 beskæftigede mænd, der har
arbejdet i branchen '85002 Gymnasier og erhvervsfaglige skoler' i årene 2009 og 2019.
Diskuter tidsudviklingen i branchen '85002 Gymnasier og erhvervsfaglige skoler'.


## Besvarelse

```{r   }
options(OutDec = ",")
ras <- hent_data("RAS300",
                 alder = "all",
                 Branche07 = c(85002,"TOT"),
                 køn = "mænd",
                 tid = c(2009,2019))
table_opg_1 <- ras %>%
  mutate(BRANCHE07 = fct_recode(BRANCHE07,
                                "Branche" = "85002 Gymnasier og erhvervsfaglige skoler", 
                                "Beskæftigede" = "TOT Erhverv i alt")) %>%
  pivot_wider(names_from = c(BRANCHE07, TID), values_from = "INDHOLD") %>%
  mutate(Andel_2009 = Branche_2009/Beskæftigede_2009, Andel_2019 = Branche_2019/Beskæftigede_2019) %>%
  select(ALDER, Beskæftigede_2009, Beskæftigede_2019, Branche_2009, Branche_2019, Andel_2009, Andel_2019)
# runde af
table_opg_1 <- table_opg_1 %>% mutate(Andel_2009 = round(100*Andel_2009,2),Andel_2019 = round(100*Andel_2019,2))
# bruger data.frame for danske decimaler (tibble spiller ikke med OutDec option)
print(as.data.frame(table_opg_1)) 
```

De specifikke andele for forskellige aldersgrupper i tabellen viser
antallet af mænd pr. 1000 beskæftigede mænd i branchen Gymnasier og
erhvervsfaglige skoler. I 2009 arbejdede 16,7 mænd i denne branche ud
af hver 1000 beskæftigede mænd, mens tallet faldt til 15,2 i 2019. Der
har således været en nedgang på 1,5 mænd pr. 1000 beskæftigede mænd i
løbet af perioden fra 2009 til 2019. Det bemærkes i tabellen, at mænd
i alderen 50-66 udgjorde en betydelig del af arbejdsstyrken
i 2009. Det kan antages, at den faldende beskæftigelsesrate delvist
skyldes, at nogle af disse mænd er gået på pension. Antallet af mænd i
alderen 16-44 år har kun ændret sig minimalt fra 2009 til 2019,
hvilket indikerer, at der ikke er kommet tilsvarende flere mænd til i
2019 sammenlignet med 2009. Dette bidrager til nedgangen i andelen af
mænd, der arbejder inden for branchen Gymnasier og erhvervsfaglige
skoler.


# Opgave 2

Hent data fra statistikbankens register RAS300, som ligger under
'Arbejde og indkomst' og fra register FOLK1a, som ligger under
'Borgere'. For året 2009: find det totale antal beskæftigede mænd i
Danmark i aldersintervaller, hvor det første interval er 'Under 16 år'
og det sidste '67 år og derover'. For samme aldersintervaller find
risikotid for alle mænd i Danmark i 2009 og 2019 og beregn
aldersfordelingen af risikotid i begge år. Beregn aldersspecifikke
beskæftigelsesrater for mænd i året 2009 og udfyld tabellen nedenfor.
For mænd i året 2009: beregn og rapporter summariske og
alderstandardiserede beskæftigelsesrater med aldersfordeling fra mænd
i året 2019 som standardpopulation. Diskuter forskellen mellem den
summariske og den aldersstandardiserede beskæftigelsesrate.


## Besvarelse

```{r   }
options(OutDec = ",")
ras <- hent_data("RAS300",
                 alder = "all",
                 Branche07 = c(85002,"TOT"),
                 køn = "mænd",
                 tid = c(2009,2019))
beskaeft <- ras %>%
  filter(BRANCHE07 == "TOT Erhverv i alt", TID == "2009") %>%
  mutate(BRANCHE07 = fct_recode(BRANCHE07,
                                "Beskæftige" = "TOT Erhverv i alt")) %>%
  pivot_wider(names_from = c(BRANCHE07, TID), values_from = "INDHOLD") %>% 
  select(-c("KØN", "alder")) 
# risikotid
R <- hent_aldersfordeling(breaks = c(0,15,seq(19,64,5),66,Inf), tid = c("2009","2019"), køn = "mænd") %>%
  rename(Risikotid = R, Aldersfordeling = V)  %>% 
  pivot_wider(names_from = TID, values_from = c("Risikotid", "Aldersfordeling")) %>% 
  select(-c("KØN", "OMRÅDE", "aldersinterval")) 
# tabelform
table_opg_2 <- cbind(beskaeft, R) %>%  mutate(Beskæftigelsesrate = Beskæftige_2009/Risikotid_2009)
# runde af
table_opg_2 <- table_opg_2 %>% mutate(Aldersfordeling_2009 = round(Aldersfordeling_2009,2),
                                      Aldersfordeling_2019 = round(Aldersfordeling_2019,2),
                                      Beskæftigelsesrate = round(Beskæftigelsesrate,2))
x <- table_opg_2 %>% summarize("Summarisk beskaeftigelsesrate" = 1000*sum(Beskæftige_2009)/sum(Risikotid_2009), "Standardiseret beskaeftigelsesrate" = 1000*sum(Beskæftigelsesrate * Aldersfordeling_2019))
# bruger data.frame for danske decimaler (tibble spiller ikke med OutDec option)
print(as.data.frame(table_opg_2))
cat("\n\n")
print(x) 
```

Risikotiden er beregnet ved hjælp af standardmetode 2 (trapez) og
oplysninger om befolkningstal fra K12009, K12010, K12019 og
K12020. Aldersfordelingen er angivet i procent. Beskæftigelsesraten
måles som antallet af beskæftigede mænd pr. 1000 mænd i Danmark.

I 2009 blev den summariske beskæftigelsesrate for mænd beregnet til 515,6
beskæftigede mænd pr. 1000 mandlige personår i Danmark. Den aldersstandardiserede
beskæftigelsesrate for mænd i 2009 blev beregnet til 504,3
beskæftigede mænd pr. 1000 mandlige personår i Danmark. Den aldersstandardiserede
beskæftigelsesrate giver et udtryk for, hvordan den summariske
beskæftigelsesrate i 2009 ville have været, hvis aldersfordelingen i
befolkningen havde været som i 2019.

Forskellen mellem den summariske og den aldersstandardiserede
beskæftigelsesrate skyldes sandsynligvis ændringer i befolkningens
alderssammensætning mellem 2009 og 2019. Som det fremgår af tabellen,
udgør ældre over 67 år en større del af befolkningen i 2019
sammenlignet med 2009. Samtidig udgør mændene med de højeste
beskæftigelsesrater, dvs. mænd mellem 30 og 54 år, en mindre del af
befolkningen i 2019 sammenlignet med 2009. Forskellen afspejler derfor
det aldrende samfund, hvor ældre udgør en relativt større del af
befolkningen.


# Opgave 3

I arbejdsmarkedsdemografien beregner man forventet levetid på arbejdsmarkedet, som er
en parallel til middellevetiden, hvor man tager højde for den aldersspecifikke afgang fra
arbejdsmarkedet.

a) Aldersfordelingen for kvinder og mænd i Danmark er forskellig, bl.a. på grund af
   kønsforskelle i immigration og dødelighed. Kan forskelle i aldersfordelingen
   mellem mænd og kvinder påvirke forskellen i forventet levetid på arbejdsmarkedet?

b) Hvis man skulle beregne en forventet levetid på arbejdsmarkedet,
   hvilke data og antagelser skulle man så bruge?


## Besvarelse

a) Forventet levetid på arbejdsmarkedet kan påvirkes af forskelle i
aldersfordelingen mellem mænd og kvinder under visse
omstændigheder: 1) Hvis man beregner den forventede levetid på
arbejdsmarkedet uden hensyntagen til køn, og 2) hvis der er forskel i
levetiden på arbejdsmarkedet mellem mænd og kvinder. Hvis man derimod
beregner den forventede levetid på arbejdsmarkedet separat for hvert
køn, burde forskelle i aldersfordelingen ikke have indflydelse på den
forventede levetid på arbejdsmarkedet.

b) Med udgangspunkt i beregningen af en dødelighedstabel kan man
beregne den forventede restlevetid på arbejdsmarkedet svarende til den
forventede restlevetid i en dødelighedstabel ved hjælp af følgende
data og antagelser: I en fiktiv befolkning antages det først, at alle
træder ind på arbejdsmarkedet samtidig, og at ingen forlader
arbejdsmarkedet i kortere perioder før deres endelige exit. Man skal
have data om, hvor mange der forlader arbejdsmarkedet i hvert
alderstrin eller aldersinterval i en given periode i en faktisk
befolkning. Kun personer, der definitivt har forladt arbejdsmarkedet,
bør medtages. Der må derfor gøres antagelser om, hvornår en person kan
siges at have forladt arbejdsmarkedet uden hensigt om at vende
tilbage, eventuelt baseret på oplysninger om tilbagevenden til
arbejdsmarkedet eller årsagen til exit. Endelig må man antage, hvornår
i løbet af året eller i et aldersinterval en person forlader
arbejdsmarkedet, det vil sige, man skal definere Chiangs a for hvert
alderstrin eller aldersinterval.

