---
title: 'Demografi: opgaver kursusuge2'
output: word_document
---
```{r setup}
knitr::opts_knit$set(root.dir = "..")
source("https://raw.githubusercontent.com/tagteam/demogRafi/main/R-scripts/demofunk.R")
```


# Opgave 1

Svar på følgende spørgsmål:

-   Hvilke enheder har hhv., folketal, middelfolketal, risikotid og mortalitetsrate?
-   Angiv en formel som beregner middelfolketal i en situation, hvor man kender risikotid
    for en periode der starter i tidspunkt `t_1` og slutter i
    tidspunkt `t_2`.
-   I perioden fra 1 januar 2008 til 31 december 2009, bidrog Bornholms
    befolkning samlet med 85380 personår (risikotid). Hvor stor var
    middelfolketallet i perioden?
-   I 2008 og 2009 døde hhv. 544 og 543 personer på Bornholm. Brug disse tal og tal fra det forrige spørgsmål 
    til at beregne mortalitetsraten for Bornholm i perioden fra 1 januar 2008 til 31 december 2009.
-   Rapporter resultatet (i en sætning) hvor du angiver mortalitetsraten som antal døde per 1000 personår.

-   **folketal:** *antal personer*:antal til et bestemt tidspunkt
-   **middelfolketal:** *antal personer*: det gennemsnittetlige antal personer i en periode
-   **risikotid:** antal personår i en periode
-   **rate:** antal døde i perioden/risikotid
-   $\tilde N[t_1,t_2]= R[t_1,t_2]/(t_2-t_1)$
-   Middelfolketallet var 42690 på Bornholm i perioden fra 1 januar 2008
    til 31 december 2009.

I perioden fra 1 jan 2008 til 31 december 2009 var mortalitetsraten
12,7 per 1000 personår.


# Opgave 2

Figuren nedenfor viser en hypotetisk befolkningsgruppe bestående af
kun 5 personer. Baseret på de tal du aflæser fra grafen svar på
følgende spørgsmål:

-   Hvor lang er perioden?
-   Hvor stort er folketallet ved starten og slutningen af perioden?
-   Beregn middelfolketallet eksakt og med metode 1 og metode 2 for hele perioden.
-   Beregn risikotid eksakt for hele perioden. Angiv enheden.
-   Beregn mortalitetsrate for hele perioden. Angiv enheden.

For at se figuren i R-studio kan du køre følgende R-koder:

```{r   }
par(mar=c(6,6,4,4))
dates <- seq(as.Date("2013-04-01"),as.Date("2013-04-01")+7*6,7)
plot(0,0,xlim=range(dates),ylim=c(.5,5.5),axes=FALSE,type="n",ylab="",xlab="Kalender tid")
for (i in 1:length(dates)) segments(x0=dates[i],x1=dates[i],y0=0,y1=5,col="gray55")
axis(1,at=dates,labels=dates)
axis(2,at=1:5,labels=paste("Person",1:5),las=2)
segments(x0=dates[1],x1=dates[6],y0=1,y1=1,lwd=3)
text(x=dates[6],y=1,"Udvandrer",cex=1.4,pos=3)
segments(x0=dates[1],x1=dates[2],y0=2,y1=2,lwd=3)
text(x=dates[2],y=2,"Død",cex=1.4,pos=3)
segments(x0=dates[1],x1=dates[7],y0=3,y1=3,lwd=3)
segments(x0=dates[3],x1=dates[7],y0=4,y1=4,lwd=3)
text(x=dates[3],y=4,"Fødsel",cex=1.4,pos=3)
segments(x0=dates[2],x1=dates[4],y0=5,y1=5,lwd=3)
text(x=dates[2],y=5,"Indvandrer",cex=1.4,pos=3)
text(x=dates[4],y=5,"Død",cex=1.4,pos=3) 
```

-   13 maj 2013 - 1 apr 2013  = 6 uger
-   N(1 apr 2013)= 3 personer, N(13 maj 2013) = 2 personer
-   Eksakt: $\tilde N$[1 apr 2013, 13 maj 2013] = 3 personer. Metode 1: 4 (eller 3). Metode 2: 2.5
-   Risikotid: (2+4+6+1+5) = 18 uger
-   Antal døde: D[1 apr 2013, 13 maj 2013] = 2
-   Mortalitetsrate[1 apr 2013, 13 maj 2013] = 2/18 = 0,11 døde per personuge.


# Opgave 3

Sammenlign de 5 danske regioner med hensyn til mortalitetsrater i
årene 2010 og 2020 ved at finde tal i statistikbanken. Rapporter
resultaterne som antal døde per 1000 personår. Diskuter forskelle
mellem regionerne i 2020, og forskelle i regionerne mellem 2010
og 2020. Kan nogle af resultaterne diskuteres ud fra et perspektiv om
bæredygtig udvikling (eller mangel derpå) i befolkningen? Begrund dit
svar. Brug evt. disse indikatorer om bæredygtig udvikling:

-   Befolkningens sundhed
-   Ulighed i befolkningen
-   Forskelle mellem land og by
-   Urbanisering
-   Livsstil og forbrug

```{r   }
N <- hent_data(register = "folk1a",
               tid = c("2010K3","2020K3"),
               område =c("Region Hovedstaden",
                         "Region Midtjylland",
                         "Region Nordjylland",
                         "Region Sjælland",
                         "Region Syddanmark"
                         ))
N <- mutate(N,TID = as.numeric(sub("K3","",TID)))
N <- rename(N,"N" = "INDHOLD")
D = hent_data(register = "fod207",
              tid = c("2010","2020"),
              område =c("Region Hovedstaden",
                        "Region Midtjylland",
                        "Region Nordjylland",
                        "Region Sjælland",
                        "Region Syddanmark"))
D <- rename(D,"D" = "INDHOLD")
M <- left_join(D,N,by = c("OMRÅDE","TID"))
M <- mutate(M,mortrate = 1000*D/N)
M 
```

Besvarelse:

I 2010 var mortalitetsraten 9,7 døde per 1000 personår i Region
Hovedstaden, 8,8 døde per 1000 personår i Region Midtjylland, 10,5 per
1000 personår i Region Nordjylland, 10,9 døde per 1000 personår i
Region Sjælland og 10,0 døde per 1000 personår i Region Syddanmark. Ti
år senere i 2020, var mortalitetsraten faldet i Region Hovedstaden til
8,4 døde per 1000 personår, i Region Midtjylland til 8,7 døde per 1000
personår og 10,1 døde per 1000 personår i Region Nordjylland, men
steget til 11,1 døde per 1000 personår i Region Sjælland og til 10,1
døde per 1000 personår i Region Syddanmark. At mortalitetsraten er
betydelig mindre i Region Hovedstaden og Region Midtjylland end i de
andre regioner skyldes aldersfordeling: Landes største byer København
(Region Hovedstaden) og Århus (Region Midtjylland) tiltrækker unge
mennesker. Ændringer af mortalitetsraten mellem 2010 og 2020 er
formentlig relateret til en blanding af generel fald af mortalitet,
stigende aldring af befolkning og urbanisering/afvandring fra
landdistrikterne.

Mortalitetsraten for de fleste regioner falder mellem 2010 og

1.  Det kan vidne om en generel forbedret levetid og sundhed for den

danske befolkning, samt et sundhedsvæsenet, der udvikler og forbedrer
sig kontinuerligt.

Samtidig er der en betydelig forskel på mortalitetsraterne for de
forskellige regioner. Mortalitetsraterne for hhv. Region Sjælland og
Region Syddanmark er tilmed steget i perioden. I den forbindelse kan
man kigge på ulighed - både mellem land og by, men også i
socioøkonomisk status. Der er færre læger til antallet af patienter i
udkantsdanmark og længere afstande til sundhedsydelser. Socioøkonomisk
status hænger også tæt sammen med helbredsstatus og livsstil. Det kan
derfor være med til at forklare ulighed i sundhed på tværs af
regionerne. Urbanisering og migration fra land til by er også en
forklaring på de forskellige mortalitetsrater, da der er en yngre
befolkning i de større byer end andre steder i landet.

