---
title: 'Demografi: opgaver kursusuge6'
output: word_document
---
```{r setup}
knitr::opts_knit$set(root.dir = "..")
source("https://raw.githubusercontent.com/tagteam/demogRafi/main/R-scripts/demofunk.R")
```

Forestil dig følgende situation: Der skal bygges nye boliger for
flygtningefamilier. Flygtninge er for det meste forældre mellem 25 og 60 år med børn.
Spørgsmålet er, om placeringen af boligerne enten skal placeres i Bornholm
eller Hillerød kommune. Din opgave er at belyse fordele og ulemper
ved de to beliggenheder med demografiske data.


# Opgave 1

Se på aldersfordelingerne i Bornholm og Hillerød kommune i 2010 og 2023.

Genbrug R-koder fra opgaverne fra uge 3, hvor du indsætter "Bornholm"
og "Hillerød" i stedet for "Region Hovedstaden" og "Region Sjælland".


# Opgave 2

Beregn middellevetid i Bornholm og Hillerød kommune i 2010 og 2023.

```{r   }
mf = beregn_middellevetid(tid = c(2010,2023),
                          breaks = c(0:95,Inf),
                          område = c("Bornholm","Hillerød"),
                          køn = c("kvinder","mænd"))
mf 
```


# Opgave 3

Beregn fødselsrater i kommunerne Bornholm og Hillerød i 2010 og 2023.

```{r   }
F <- hent_data("FODIE",område = c("Bornholm","Hillerød"),
               tid = c(2010,2023))
F <- rename(F,Fødsler = INDHOLD)
R <- hent_data("FOLK1a",område = c("Bornholm","Hillerød"),
               tid = c("2010K3","2023K3"))
R <- mutate(R,TID = as.numeric(sub("K3","",TID)),Risikotid = INDHOLD)
x <- left_join(F,R,by = c("OMRÅDE","TID"))
# dine koder som beregner fødselsrater her 
```


# Opgave 4

Skriv en sammenhængende tekst hvor du rapporter forskelle og udvikling
i aldersfordelingerne (beskriv alderspyramiderne), mortalitet
(rapporter middelfolketal) og fertilitet (rapporter fødselsrater) i de
to kommuner. Med udgangspunkt i disse tal, diskuter fordele og ulemper
med de to beliggenheder for placeringen af flygtningefamilier med hensyn
til at finde arbejde til de voksne og plads i vuggestuer og skoler til børnene.

