---
title: 'Demografi: opgaver kursusuge4'
output: word_document
---
```{r setup}
knitr::opts_knit$set(root.dir = "..")
source("https://raw.githubusercontent.com/tagteam/demogRafi/main/R-scripts/demofunk.R")
```


# Opgave 1

Beregn de summariske mortalitetsrater for Danmark, Indonesien,
Nigeria, og USA i 2022. Rapporter resultaterne som antal døde per 1000
personår. Hvad tænker du kunne være vigtige faktorer, som kan forklare
forskellene i de summariske mortalitetsrater mellem de 4 lande?  Til
denne opgave bruger vi data fra den internationale database IDB. Find
tal her

\bigskip
<https://www.census.gov/data-tools/demo/idb/>
\bigskip

Under fanen `Tables` i menuen til venstre vælger du Danmark,
Indonesien, Nigeria og USA, (`Filter by Country/Area`), året 2022
(`Filter by Year`), og under `Custom Report Columns` vælger du alle
andre kolonner fra og beholder kun

-   `Deaths, both sexes`
-   `Population`

Tast data ind i R og beregn de summariske mortalitetsrater for alle 4
lande. Angiv hvilken formel fra kompendiet, du har brugt. Tjek om du
har tastet og regnet rigtigt ved at sammenligne med kolonnen `Crude
Death rate`, som du finder under `Custom Report Columns`.

```{r   }
dat <- tibble(land = c("Danmark", "Indonesia", "Nigeria", "USA"),
              Population = c(5907258,277329163,225082083,333271411),
              Deaths = c(59435,1873021,1959083,3279528))
dat <- mutate(dat,M = 1000*Deaths/Population)
dat 
```

I 2022 var den summariske mortalitetsrate 10,1 døde per 1000 personår
i Danmark, 6,8 døde per 1000 personår i USA, 8,7 døde per 1000
personår i Indonesien og 9,4 døde per 1000 personår i
Nigeria. Formlen, der er brugt, er Formel K1.6 fra Kapitel 1, hvor X
er antal døde og perioden er fra 1. januar 2022
til 31. december 2022. Vigtige faktorer, som kan forklare forskellene
mellem landene, er forskelle i aldersfordeling, sundhedsystemerne og
livsstil. Desuden har covid-19 epidemien haft forskellige effekter på
mortalitet i de 4 lande.


# Opgave 2

Find folketal og antal døde i Danmark i 2022 i statistikbanken for
alle aldre i statistikbanken og inddel dem i 3 aldersintervaller:
0-14, 15-64, 65+. Bestem risikotidens aldersfordeling og beregn de
aldersspecifikke mortalitetsrater. Angiv hvilke formler fra kompendiet
du har brugt. Rapporter de 3 aldersspecifikke mortalitetsrater i en
sætning.

Aldersspecifikke mortalitetsrater:

```{r   }
# Aldersintervaller
x <- hent_mortalitetsrate_data(breaks = c(-Inf, 14, 65, Inf),
                               køn = "i alt",
                               tid = "2022",
                               label_one = "0-14",
                               label_last = "65+")
# Aldersfordeling af risikotid
x <- mutate(x, V = R/sum(R))
# Aldersspecifikke mortalitetsrater
x <- mutate(x, M = 1000*Dod/R)
x 
```

Der bruges formel K2.4 fra Kapitel 2 til beregningen af risikotidens
aldersfordeling og formel K2.3 fra Kapitel 2 til beregningen af de
aldersspecifikke mortalitetsrater. 

I 2022 i Danmark var mortalitetsraterne i aldersgrupperne 0-14, 15-65,
og 65+ hhv. 0,3 per 1000 personår, 2,1 per 1000 personår og 44,9 per
1000 personår.


# Opgave 3

Sammenlign aldersfordelingerne i 2022 mellem Danmark, Indonesien,
Nigeria og USA. Brug indirekte standardisering til at beregne det
forventede antal dødsfald i henholdsvis USA, Indonesien og Nigeria i
2022, hvis mortalitetsraterne havde været lige som de var i Danmark
i 2022. Rapporter resultaterne som standardized mortality ratio. Hvad
kan man nu konkludere med hensyn til forskellene i mortalitet mellem
de 4 lande? Beskriv også svaghederne i denne undersøgelse.

Find risikotidens aldersfordeling for Danmark, USA, Indonesien og
Nigeria i 2022 i aldersintervallerne `0-14`, `15-65`, `65+`. I
topmenuen vælger du `Population by Age` og i menuen til venstre vælger
du `Age Tables` under `Show` og `Broad Age Groups` under `Age
Groups`. 

Til indirekte standardisering brug aldersspecifikke mortalitetsrater
fra Opgave 2.

Læs data fra IDB ind i R:

Find formel K2.11 i kompendiets kapitel 2 og beregn nævneren
(forventede antal døde) hvis mortalitetsraterne havde været lige som i
Danmark. De følgende R-koder gør det for Indonesien. Brug enten
copy-and-paste for at gennemføre beregningerne også for Nigeria og USA
eller brug tidyverses `group_by` til at gennemføre alle beregninger
for alle 3 lande sammentidligt.

Til beregningen af SMR skal vi bruge de observerede antal døde.

```{r   }
# data fra statistikbanken
x <- hent_mortalitetsrate_data(breaks = c(-Inf, 14, 64, Inf),
                               køn = "i alt",
                               tid = "2022",
                               label_one = "0-14",
                               label_last = "65+")
# Aldersspecifikke mortalitetsrater i Danmark
x <- mutate(x, M = 1000*Dod/R)
# Aldersfordeling i alle 4 lande
idb <- hent_IDB_screenshot_data()
# Beregning af kompendiets formel K2.11 for alle 3 lande med group_by
idb <- left_join(idb,select(x,aldersinterval,M),by = "aldersinterval")
y <- group_by(idb,Land) %>% summarize(expected = sum(M/1000*Risikotid))
# Antal dødsfald fra Opgave 1 
y <- mutate(y,observed = c(59435,1873021,1959083,3279528))
y <- mutate(y,SMR = observed/expected)
y 
```

Aldersfordelingerne i 2022 var markant forskelligt mellem de 4 lande
hvor Danmark har flest ældre mennesker (65+ år) og færrest unge (0-14
år) og Nigeria har flest unge og færrest ældre mennesker. Kun i
andelen af aldersgruppen 15-64 år er de 4 landene nogenlunde
sammenlignelig.

SMR for Indonesien var 147 og dermed var det observeret antal dødsfald
i Indonesien i 2022 47% højere end hvad man ville forvente hvis
mortalitetsraterne havde været som de var i Danmark i 2022. Antal
dødsfald i Nigeria og USA i 2022 var henholdsvis 230% og 12% højere
end hvad man ville forvente hvis mortalitetsraterne var lige som i
Danmark i 2022. Man kan bruge SMR til at sammenligne mortalitet i
Danmark med mortalitet i de 3 lande og resultaterne viser at
mortalitet var højere i alle 3 lande end i Danmark. Men kan ikke
direkte sammenligne de andre 3 lande indbyrdes med SMR, fordi SMR
afhænger af risikotidens aldersfordeling i de 3 landene.  Desuden er
beregningen ikke særlig præcise på grund af de brede
aldersintervaller.

