---
title: 'Demografi: opgaver kursusuge 7'
output: word_document
---
```{r setup}
knitr::opts_knit$set(root.dir = "..")
source("https://raw.githubusercontent.com/tagteam/demogRafi/main/R-scripts/demofunk.R")
```


# Opgave 1

1.  Find register `DODA1` i browseren: <https://www.statistikbanken.dk/>.
    Hvorfor angiver man alderstrin 0-1 separat fra alderstrin 1-4?
2.  Find antal mænd og kvinder, som døde på grund af
    psykiske lidelser i 2018. Beregn de summariske årsagsspecifikke 
    mortalitetsrater separat for mænd og kvinder (årsag = psykiske lidelser).
3.  Hvorfor er det ikke helt fair at sammenligne mænd og kvinder
    med hensyn til de summariske rater af dødsfald på grund af psykiske
    lidelse?
4.  Brug tal fra statistikbanken til at beregne
    aldersstandardiserede rater af dødsfald på grund af psykiske lidelser,
    via direkte standardisering, separat for kvinder og
    mænd. Standardiser begge rater med hensyn til aldersfordelingen af
    alle danskere i 2018. Rapporter resultaterne og diskuter forskellene
    mellem de summariske og de standardiserede rater.

2.  Beregningen kræver 4 tal fra statistikbanken (2 for mænd og 2 for kvinder).
    Det er nemt at skrive de 4 tal ind i en R-chunk. Alternativt kan I bruge funktionen `hent_data`.
4.  Først henter I de aldersspecifikke antal døde på grund af psykiske
    lidelser separat for hver køn fra statistikbankens DODA1. Bagefter
    henter I aldersfordelingen af risikotiden (via middelfolketal og
    metode 1) for alle danskere i 2018 fra FOLK1a:


## Besvarelse

1.  Fordi det forventede antal år levet i intervallet af en, som dør i intervallet, er meget lavt på grund af perinatal, neonatal, post-neonatal og spædbarnsdødelighed.
2.  Risikotid i 2018 for kvinder og mænd var hhv., 2908 og 2882 tusind
    personår. De summariske mortalitetsrater for dødsfald på grund af
    psykiske lidelser er:
    -   Kvinder: 2313/2908337 = 0,80 per 1000 personår
    -   Mænd: 1556/2881620 =0,54 per 1000 personår
3.  Fordi kvinder bliver ældre end mænd, og dødsfald på grund af en psykiske lidelse,
    forekommer hyppigt blandt ældre mennesker.
4.  De aldersstandardiserede rater af dødsfald på grund af psykiske
    lidelser i 2018 med hele den danske befolkning som
    standardbefolkning var 0,659 per 1000 personår for mænd og 0,651
    per 1000 personår for kvinder. Her er koderne:

```{r   }
# antal døde pga psykiske lidelser
dpl <- hent_data("doda1",årsag = "A06",tid = 2018,køn = 1:2,alder = "all_no_total")
# omdoeb INDHOLD og alder til antal_dod_psyk og aldersinterval
dpl <- rename(dpl,antal_dod_psyk = INDHOLD,aldersinterval = alder)
# begræns til variable som skal bruges
dpl <- select(dpl,aldersinterval,antal_dod_psyk,KØN)
# middelfolketal begge køn og også total
N <- hent_data("folk1a",tid = "2018K3",køn = c(1:2,"TOT"),alder = "all_no_total")
# metode 1 giver riskotid
N <- rename(N,R = INDHOLD)
# kategorisere i samme intervaller som data dpl
R <- intervAlder(N,breaks = c(0,1,seq(5,85,5),Inf),right = FALSE,by = "KØN",vars = "R",label_last = "85")
# beregn aldersfordeling af risikotid blandt alle dansker
V <- filter(R,KØN == "I alt") %>% mutate(V=R/sum(R)) %>% select(aldersinterval,V)
# join vægte med køn-specifik risikotid
dat <- filter(R,KØN != "I alt") %>% left_join(V,by = "aldersinterval")
# 
dat <- left_join(dpl,dat,by = c("aldersinterval","KØN"))
# 
# Direkte standardisering
#
# 1. beregn aldersspecifikke rater
dat <- mutate(dat,rate_dod_psyk =  1000*antal_dod_psyk/R)
# 2. beregn alderstandardiserede rater
dat %>% group_by(KØN) %>% summarise(sum(rate_dod_psyk*V)) 
```


# Opgave 2

1.  Hvordan giver følgende udsagn mening?
    
    *Tabelbefolkningen bliver født og lever hele deres liv i et år*.

2.  I figuren nedenfor, er antal personer som dør af kræft højere
    i aldersintervallet 5-9 end i aldersintervallet 45-49?

3.  Fortolk alle tal i rækken for aldersintervallet 70-74 år i den
    årsagsspecifikke dødelighedstavle, hvor mænd i Danmark i 2018 nedenfor
    (dødsårsagen er kræft, se forelæsningsnoterne).


## Besvarelse

1.  Det giver mening, hvis man har beregnet dødelighedstavlen
    baseret på aldersspecifikke mortalitetsrater som gælder i dag.  En
    'person' fra tabelbefolkningen bliver 'udsat' for alle
    dødshyppigheder på tværs af alle aldersintervaller.
2.  Det kan man ikke se i figuren, da figuren kun viser det relative antal kræftdødsfald blandt dem som døde. 
    Statistikbanken DODA1 viser at der er flere i aldersintervallet 45-49 som døde af kræft i 2008 end i aldersintervallet 5-9.
3.  Fortolkning af hele tabellen er for en tabelbefolkning som
    bliver født i 2018 og lever helt deres liv i 2018.  I starten af
    aldersintervallet 70-74, er 80072 'personer' (70.68%) fra
    tabelbefolkningen i live. I intervallet dør 9391, hvoraf 3734 dør
    af kræft. For at en 'tabelperson' som er blevet 70 år, er risikoen
    for at dø af kræft i resten af livet 25.33% (livstidsrisiko for en
    70 årige tabelperson). Risiko for kræftdød inden 70-års alderen er 10,22% og
    sandsynligheden for at blive 70-år gammel er 70,68%.


# Opgave 3

1.  Beregn aldersspecifikke mortalitetsrater på grund af kræft i
    2010 og 2020 baseret på data fra statistikbanken for mænd og plot resultatet.
2.  Beregn andel kræftdødsfald blandt døde og bagefter årsagsspecifikke dødelighedstavler for mænd 
    i 2010 og 2020 i Danmark.
3.  Rapporter livstidsrisiko for dødsfald med kræft som dødsårsag i 2010 og i 2020 (danske mænd).
4.  Sammenlign 2010 og 2020 med hensyn til de aldersspecifikke rater af kræftdødsfald og risiko for at dø af kræft (danske mænd).

1.  

```{r   }
x <- hent_dodsaarsag_data(tid = c(2010,2020), årsag =c("A02"), køn = "Mænd")
# mortalitetsrater
x <- mutate(x,M = Dod/R)
# kræftdødsrate
x <- mutate(x,Q_rate = 1000*QDod/R)
# andel kræftdødsfald
x <- mutate(x,hQ = QDod/Dod)
# TID skal væer factor
x <- mutate(x,TID = factor(TID))
# plot 
g = ggplot(x,aes(x = aldersinterval,y = Q_rate,group = TID,color = TID))+geom_line(linewidth = 1.3)
g <- g + theme_gray()+scale_colour_wsj("colors6")
g <- g+theme(axis.title.y = element_text(margin = margin(t = 0, r = 20, b = 0, l = 0)))
g <- g+theme(axis.title.x = element_text(margin = margin(t = 20, r = 0, b = 0, l = 0)))
g <- g+theme(text = element_text(size=15))
g+ylab("Kræftdødsfaldsrate per 1000 personår")+xlab("Alder") 
```

2.  

```{r   }
# Chiang's a 
x <- x %>% group_by(TID) %>% mutate(a = c(0.1,2,rep(2.5,17)),k = c(1,4,rep(5,17)))
# andel kræftdødsfald
x <- mutate(x,hQ = QDod/Dod) 
```

```{r   }
tavle_2010 = filter(x,TID == 2010) %>% dodsaarsagtavle(mortalitet = "M", hQ = "hQ", alder = "aldersinterval", radix = 100000)
tavle_2010 
```

```{r   }
tavle_2020 = filter(x,TID == 2020) %>% dodsaarsagtavle(mortalitet = "M", hQ = "hQ", alder = "aldersinterval", radix = 100000)
tavle_2020 
```


## Besvarelse

Livstidsrisiko for at dø af kræft er 28,0% baseret på de
årsagsspecifikke mortalitetsrater for mænd i Danmark fra 2010 og også
28,0% baseret på årsagsspecifikke mortalitetsrater for mænd i Danmark
fra 2020. Det er lidt interessant at risikoen ikke er højre i 2010
selv om næsten alle aldersspecifikke mortalitetsrater på grund af
kræft er højre i 2010. Det skyldes at mortalitetsraterne for at dø på
grund af andet end kræft også er mindre i 2020:

```{r   }
x <- hent_dodsaarsag_data(tid = c(2010,2020), årsag =c("A02"), køn = "Mænd")
# mortalitetsrater
x <- mutate(x,M = Dod/R)
# dødsrate pga kræft og alt andet end kræft
x <- x%>%mutate(Q_rate = 1000*QDod/R,
                barQDod = Dod-QDod,
                barQ_rate = 1000*barQDod/R)
# TID skal væer factor
x <- mutate(x,TID = factor(TID))
# plot 
g = ggplot(x,aes(x = aldersinterval,y = barQ_rate,group = TID,color = TID))+geom_line(linewidth = 1.3)
g <- g + theme_gray()+scale_colour_wsj("colors6")
g <- g+theme(axis.title.y = element_text(margin = margin(t = 0, r = 20, b = 0, l = 0)))
g <- g+theme(axis.title.x = element_text(margin = margin(t = 20, r = 0, b = 0, l = 0)))
g <- g+theme(text = element_text(size=15))
g+ylab("Dødsfaldsrate pga andet end kræft per 1000 personår")+xlab("Alder") 
```

