---
title: 'Demografi: opgaver 1'
author: 'Johan Sebastian Ohlendorff'
format: 
  revealjs:
    embed-resources: true
editor: visual
---

```{r setup}
knitr::opts_knit$set(root.dir = "..")
options(digits=2)
source("https://raw.githubusercontent.com/tagteam/demogRafi/main/R-scripts/demofunk.R") 
```

# Opgave 1

## Del 1: Opvarmning

## Delspørgsmål 1

Danner alle personer som hedder Michael i Danmark en kohorte?

::: incremental
-   Nej, der mangler perioden hvornår.
:::

## Delspørgsmål 2

Er Bornholms befolkning lukket eller åben?

::: incremental
-   Åben, fordi der sker ind- og udvandringer til Bornholms befolkning.
:::

## Delspørgsmål 3

CPR er et administrativt register. Hvad kan det betyde for datakvaliteten af adresseoplysningerne?

::: incremental
-   Hvis adresseoplysningernes rigtighed ikke er vigtigt for den administrative anvendelse, så er det ikke sikkert at oplysningerne er korrekte.
:::

## Delspørgsmål 4

Hvad er den naturlige vækstrate og hvad er nettovandringsraten? Hvilken af de to er sværest at registrere nøjagtigt?

::: incremental
-   Den naturlige vækstrate er differencen mellem fødselsrate og mortalitetsrate, nettovandringsraten er differencen mellem ind- og udvandringsrater. Det er sværest at bestemme nettovandringsraten.
:::

## Delspørgsmål 5

Kapitel 1 afsnit 7 (Rater) angiver mortalitetsraten for Bornholm i 2022 som 14,3 per 1000 personår og Kapitel 1 afsnit 7.2 (Perioderater) angiver 14,4 per 1000 personår. Hvad er årsagen til denne forskel?

::: incremental
-   Med metode 1: 14,3 per 1000 personår. Med metode 2: 14,4 per 1000 personår.
-   Metode 1: Beregn $\tilde{N}[t_1,t_2]$ ved $N((t_1+t_2)/2)$.
-   Metode 2: Beregn $\tilde{N}[t_1,t_2]$ ved $(N(t_1)+N(t_2)) /2$.
-   **BEMÆRK:** Metoderne er *ikke* ens.
:::

## Del 2: Find registerdata

Find svar til den følgende opgave i www.statistikbanken.dk under EMNET Borger. For hver komponent i den demografiske ligevægtsligning, angiv et register som viser tal efter område/kommune. Derudover, for hvert register angiv det første og sidste kalenderårstal.

## Løsninger

$$
N(t_2) = N(t_1) + (F[t_1,t_2] - D[t_1,t_2]) + (I[t_1,t_2] - U[t_1,t_2]). 
$$

med følgende notation:

::: incremental
-   $N(t_1), N(t_2)$: folketal på tidspunkt $t_1, t_2$. **FOLK1A:** Folketal efter område (2008-2023).
-   $F(t_1,t_2)$: fødsler i perioden. **FODIE:** Antal fødsler efter kommune (2007-2022).
-   $D(t_1,t_2)$: i perioden. **FOD207:** Antal døde efter område (2006-2022).
:::

## Løsninger: Del 2

::: incremental
-   $I(t_1,t_2)$: indvandrere i perioden. **VAN1KVT:** Antal indvandringer efter kommune (2007-2023).
-   $U(t_1,t_2)$: udvandrere i perioden. **VAN2AAR:** Antal udvandringer efter kommune (2007-2022).
:::

# Opgave 2

Erstat alle steder hvor der står '0' i følgende R-kode (se filen demografi-opgaver-1.Rmd) med tal som du finder i www.statistikbanken.dk for 2019 under EMNE Borgere. Antal døde og antal udvandringer angives som et negativt tal. Beregn bestand af mænd og kvinder i slutningen af 2019 som sum af antal fødsler, antal døde, antal indvandringer og antal udvandringer.

## Opgave 2 (fortsat)

Sammenlign den beregnede bestand i slutningen af 2019 med tal fra statistikbanken d. 1.1.2020 for mænd og for kvinder. Diskuter eventuelle afvigelser. Beregn middelfolketallet med metode 2 for 2019 for mænd og for kvinder i hele Danmark.

## Løsning

``` r
folketal_kon <- hent_data(register = "FOLK1A", 
                          tid = "2019K1", 
                          køn = c("Mænd", "Kvinder"), 
                          language="da")[["INDHOLD"]]
fodselstal_kon <- hent_data(register = "FOD", 
                            tid = "2019", 
                            barnkon=c("Drenge", "Piger"), 
                            language="da")[["INDHOLD"]]
doedstal_kon <- -hent_data(register = "DOD", 
                           tid = "2019", 
                           køn=c("Mænd", "Kvinder"), 
                           language="da")[["INDHOLD"]]
indvandringstal_kon <- hent_data(register = "VAN1AAR", 
                                 tid = "2019", 
                                 køn=c("Mænd", "Kvinder"), 
                                 language="da")[["INDHOLD"]]
udvandringstal_kon <- -hent_data(register = "VAN2AAR", 
                                 tid = "2019", 
                                 køn=c("Mænd", "Kvinder"),
                                 language="da")[["INDHOLD"]]
                                 
kvinder_2019 <- c("Bestand_1.1.2019"=folketal_kon[2], 
               "Fødsler"=fodselstal_kon[2], 
               "Døde"=doedstal_kon[2], 
               "Indvandringer"=indvandringstal_kon[2],
               "Udvandringer"=udvandringstal_kon[2]) 
maend_2019 <- c("Bestand_1.1.2019"=folketal_kon[1], 
               "Fødsler"=fodselstal_kon[1], 
               "Døde"=doedstal_kon[1], 
               "Indvandringer"=indvandringstal_kon[1], 
               "Udvandringer"=udvandringstal_kon[1]) 
dk_2019 <- data.frame(kvinder_2019,maend_2019)
knitr::kable(dk_2019) 

bestand <- dk_2019 %>% summarise(Kvinder=sum(kvinder_2019),Maend=sum(maend_2019))
knitr::kable(bestand)
```

## Løsning (output)

```{r}
folketal_kon <- hent_data(register = "FOLK1A", 
                          tid = "2019K1", 
                          køn = c("Mænd", "Kvinder"), 
                          language="da")[["INDHOLD"]]
fodselstal_kon <- hent_data(register = "FOD", 
                            tid = "2019", 
                            barnkon=c("Drenge", "Piger"), 
                            language="da")[["INDHOLD"]]
doedstal_kon <- -hent_data(register = "DOD", 
                           tid = "2019", 
                           køn=c("Mænd", "Kvinder"), 
                           language="da")[["INDHOLD"]]
indvandringstal_kon <- hent_data(register = "VAN1AAR", 
                                 tid = "2019", 
                                 køn=c("Mænd", "Kvinder"), 
                                 language="da")[["INDHOLD"]]
udvandringstal_kon <- -hent_data(register = "VAN2AAR", 
                                 tid = "2019", 
                                 køn=c("Mænd", "Kvinder"),
                                 language="da")[["INDHOLD"]]

kvinder_2019 <- c("Bestand_1.1.2019"=folketal_kon[2], 
               "Fødsler"=fodselstal_kon[2], 
               "Døde"=doedstal_kon[2], 
               "Indvandringer"=indvandringstal_kon[2],
               "Udvandringer"=udvandringstal_kon[2]) 
maend_2019 <- c("Bestand_1.1.2019"=folketal_kon[1], 
               "Fødsler"=fodselstal_kon[1], 
               "Døde"=doedstal_kon[1], 
               "Indvandringer"=indvandringstal_kon[1], 
               "Udvandringer"=udvandringstal_kon[1]) 
dk_2019 <- data.frame(kvinder_2019,maend_2019)
knitr::kable(dk_2019) 

bestand <- dk_2019 %>% summarise(Kvinder=sum(kvinder_2019),Maend=sum(maend_2019))
knitr::kable(bestand)
```

## Opgave 2 (fortsat)

Sammenlign den beregnede bestand i slutningen af 2019 med tal fra statistikbanken d. 1.1.2020 for mænd og for kvinder:

::: incremental
-   **Mænd:** 2896918
-   **Kvinder:** 2925845
-   Der er 101 flere mænd og 51 flere kvinder registreret d. 1.1.2020 end hvad vi har beregnet baseret på tal i 2019.
:::

## Middelfolketal

Beregn middelfolketal med metode 2 for 2019 for mænd og for kvinder i hele Danmark.

::: incremental
-   Mænd: $$\tiny (N_M(\textbf{1.1.2019}) + N_M(\textbf{1.1.2020})) / 2 = (2889073+2896918)/2 = 2892996$$
-   Kvinder: $$\tiny (N_F(\textbf{1.1.2019}) + N_F(\textbf{1.1.2020})) / 2 = (2917008+2925845)/2 = 2921426$$
:::

## Med R Løsning

``` r
# Hent tal
folketal_2019_2020_efter_kon <- hent_data(register = "folk1a",
                                          køn = c("Mænd","Kvinder"), 
                                          Tid = c("2019K1","2020K1"), 
                                          language = "da")
folketal_2019_2020_efter_kon %>% 
  group_by(KØN) %>% 
  summarise(middelfolketal = mean(INDHOLD))
```

```{r,  cache=TRUE}
# Hent tal
folketal_2019_2020_efter_kon <- hent_data(register = "folk1a",
                                          køn = c("Mænd","Kvinder"), 
                                          Tid = c("2019K1","2020K1"), 
                                          language = "da")
folketal_2019_2020_efter_kon %>% 
  group_by(KØN) %>% 
  summarise(middelfolketal = mean(INDHOLD))
```

# Opgave 3

Find tal i statistikbankens register "FOLK1A". Hvor mange mænd og kvinder var der i hver af de fem danske regioner i 2021? Beregn middelfolketal for 2021 med metode 1 for begge køn og alle fem regioner separat. Gentag beregningen for personer som er 25 år gamle og personer som er 85 år gamle. Diskuterer køns- og regionsforskelle for 25 årige og 85 årige danskere.

## Se variable og værdier

Vi bruger funktionen registe_info til at hente information om variable i register FOLK1A fra statistikbanken.

``` r
# hent variable information fra register FOLK1A
info_folk1a <- register_info("folk1a")
# se hvilke variable der er
names(info_folk1a)
# se værdierne for enkelte variable
info_folk1a$KØN
info_folk1a$Tid 
```

## R output

```{r, cache=TRUE}
# hent variable information fra register FOLK1A
info_folk1a <- register_info("folk1a")
# se hvilke variable der er
names(info_folk1a)
# se værdierne for enkelte variable
info_folk1a$KØN
info_folk1a$Tid 
```

## Læs registerdata ind i R

``` r
# hent middelfolketal med metode 1
f1a <- hent_data(register = "folk1a",
                 tid = "2021K3",
                 alder = c("IALT"),
                 område = c("Region Hovedstaden",
                            "Region Midtjylland",
                            "Region Nordjylland",
                            "Region Sjælland",
                            "Region Syddanmark"),
                 køn = c("Kvinder","Mænd"))
f1a 
```

## R output

```{r}
library(gt)
# hent middelfolketal med metode 1
f1a <- hent_data(register = "folk1a",
                 tid = "2021K3",
                 alder = c("IALT"),
                 område = c("Region Hovedstaden",
                            "Region Midtjylland",
                            "Region Nordjylland",
                            "Region Sjælland",
                            "Region Syddanmark"),
                 køn = c("Kvinder","Mænd"),
                 language = "da")
## remove alder from f1a
f1a$alder <- NULL
names(f1a) <- c("Tid","Alder","Område","Køn","Middelfolketal")
f1a$Tid <- "2021-2022"
gt(f1a) 
```

## Middelfolketal for 25 og 85 årige

``` r
# hent middelfolketal med metode 1
f1a_25_85 <- hent_data(register = "folk1a",
                       tid = "2021K3",
                       alder = c(25,85),
                       område = c("Region Hovedstaden",
                                  "Region Midtjylland",
                                  "Region Nordjylland",
                                  "Region Sjælland",
                                  "Region Syddanmark"),
                       køn = c("Kvinder","Mænd"))
f1a_25_85 
```

## R output

```{r}
# hent middelfolketal med metode 1
f1a_25_85 <- hent_data(register = "folk1a",
                       tid = "2021K3",
                       alder = c(25,85),
                       område = c("Region Hovedstaden",
                                  "Region Midtjylland",
                                  "Region Nordjylland",
                                  "Region Sjælland",
                                  "Region Syddanmark"),
                       køn = c("Kvinder","Mænd"), 
                       language = "da")
f1a_25_85$alder <- NULL
names(f1a_25_85) <- c("Tid","Alder","Område","Køn","Middelfolketal")
f1a_25_85$Tid <- "2021-2022"
library(gtsummary)
gt(f1a_25_85[1:10,])
```

## Output (del 2)

```{r}
gt(f1a_25_85[11:20,])
```
