---
title: 'Demografi: opgaver 4'
author: 'Johan Sebastian Ohlendorff'
format: 
  revealjs
editor: visual
---
```{r setup}
knitr::opts_knit$set(root.dir = "..")
source("https://raw.githubusercontent.com/tagteam/demogRafi/main/R-scripts/demofunk.R")
```


# Opgave 1

Beregn de summariske
mortalitetsrater for alle 4 lande (Danmark, USA, Indonesien og Nigeria) i 2022.
Angiv hvilken formel fra Kompendiet
du har brugt. Tjek om du har tastet og regnet rigtigt ved at
sammenligne med kolonne `Crude Death rate` som du nu tilføjer ved at
bruge `Custom Report Columns`. Rapporter resultaterne som antal døde
per 1000 personår. Hvad tænker du kunne være vigtige faktorer, som kan
forklare forskellene i de summariske mortalitetsrater mellem de 4
lande?

# Løsning

Link med info:
<https://www.census.gov/data-tools/demo/idb/#/table?COUNTRY_YEAR=2024&COUNTRY_YR_ANIM=2024&menu=tableViz&CCODE=DK,ID,NG,US&TABLE_YEARS=2022&TABLE_USE_RANGE=N&TABLE_USE_YEARS=Y&TABLE_STEP=1&TABLE_ADD_YEARS=2022&quickReports=CUSTOM&CUSTOM_COLS=POP,CDR,DEATHS>

``` R
library(gt)
dat <- tibble(Land = c("Danmark", "Indonesien", "Nigeria", "USA"),
              Folketal = c(5920767,277329163,225082083,333287557),
              "Antal døde" = c(56373,1873021,1959083,3128620))
dat <- mutate(dat,"Summarisk mortalitetsrate (døde per 1000 personår)" = 1000*Døde/Folketal)
gt(dat) %>% 
  fmt_number(columns = "Summarisk mortalitetsrate (døde per 1000 personår)", decimals = 1, locale = "da") %>%
  fmt_number(columns = c("Antal døde", "Folketal"), decimals = 0, locale = "da")
```

# Løsning fortsat

```{r   }
library(gt)
dat <- tibble(Land =  c("Danmark", "Indonesien", "Nigeria", "USA"),
              Folketal = c(5920767,277329163,225082083,333287557),
              Døde = c(56373,1873021,1959083,3128620))
dat <- mutate(dat,"Summarisk mortalitetsrate (døde per 1000 personår)" = 1000*Døde/Folketal)
gt(dat) %>% 
  fmt_number(columns = "Summarisk mortalitetsrate (døde per 1000 personår)", decimals = 1, locale = "da") %>%
  fmt_number(columns = c("Døde", "Folketal"), decimals = 0, locale = "da")
```

- Formel K1.6 fra Kapitel 1 hvor X er antal døde og perioden er fra 1. januar
2022 til 31. december 2022. 
- Bemærk ens dødsrater.
- Vigtige faktorer, som kan forklare
forskellene, er forskel i aldersfordeling, sundhedsystemerne og
livsstil.

# Opgave 2

Find folketal og det samlede antal døde i Danmark i 2022 i statistikbanken 
(Alder i alt) og beregn den summariske mortalitetsrate. Sammenlign
data og resultatet med tal, som du har fundet i den internationale
database (Opgave 1).  Hvad tænker du kunne være en forklaring på
forskellen mellem tal fra statistikbanken og den internationale database?
Find bagefter folketal og antal døde for alle aldre i statistikbanken
og inddel dem i 3 aldersintervaller: 0-14, 15-64, 65+. Bestem
risikotidens aldersfordeling og de aldersspecifikke
mortalitetsrater. Angiv hvilke formler fra kompendiet du bruger.

# Løsning

Alder i alt:

``` R
R <- hent_data("folk1a",alder = "Alder i alt",tid = "2022K3")
D <- hent_data("dod",alder = "Alder i alt",tid = 2022)
dat <- tibble(R = R$INDHOLD,Dod = D$INDHOLD)
dat <- mutate(dat, M = 1000*Dod/R)
dat %>% 
  rename("Risikotid" = R, "Antal døde" = Dod, "Summarisk mortalitetsrate (døde per 1000 personår)" = M) %>%
  gt() %>% 
  fmt_number(columns = "Summarisk mortalitetsrate (døde per 1000 personår)", decimals = 1, locale = "da") %>%
  fmt_number(columns = c("Antal døde", "Risikotid"), decimals = 0, locale = "da")
```

# Løsning fortsat

```{r   }
# Alder i alt
R <- hent_data("folk1a",alder = "Alder i alt",tid = "2022K3")
D <- hent_data("dod",alder = "Alder i alt",tid = 2022)
dat <- tibble(R = R$INDHOLD,Dod = D$INDHOLD)
dat <- mutate(dat, M = 1000*Dod/R)
dat %>% 
  rename("Risikotid" = R, "Antal døde" = Dod, "Summarisk mortalitetsrate (døde per 1000 personår)" = M) %>%
  gt() %>% 
  fmt_number(columns = "Summarisk mortalitetsrate (døde per 1000 personår)", decimals = 1, locale = "da") %>%
  fmt_number(columns = c("Antal døde", "Risikotid"), decimals = 0, locale = "da")
```

# Løsning fortsat 2

Aldersspecifikke mortalitetsrater:

```R
# Aldersintervaller
x <- hent_mortalitetsrate_data(breaks = c(-Inf, 14, 65, Inf),
                               køn = "i alt",
                               tid = "2022",
                               label_one = "0-14",
                               label_last = "65+")
# Aldersfordeling af risikotid
x <- mutate(x, V = R/sum(R))
# Aldersspecifikke mortalitetsrater
x <- mutate(x, M = 1000*Dod/R)
x 
```

# Løsning fortsat 3

```{r   }
# Aldersintervaller
x <- hent_mortalitetsrate_data(breaks = c(-Inf, 14, 65, Inf),
                               køn = "i alt",
                               tid = "2022",
                               label_one = "0-14",
                               label_last = "65+")
# Aldersfordeling af risikotid
x <- mutate(x, V = R/sum(R))
# Aldersspecifikke mortalitetsrater
x <- mutate(x, M = 1000*Dod/R)
x <- x %>% rename("Risikotid" = R, "Antal døde" = Dod, "Aldersfordeling af risikotid" = V, "Aldersspecifikke mortalitetsrater" = M)
x %>% gt() %>% fmt_number(columns = c("Risikotid", "Antal døde"), decimals = 0, locale = "da") %>% fmt_number(columns = c("Aldersspecifikke mortalitetsrater","Aldersfordeling af risikotid"), decimals = 1, locale = "da")
```

- En forklaring for forskellene kunne være at
statistikbanken har opdateret data for nyligt.
- Der bruges formel K2.4 fra Kapitel 2 til beregningen af risikotidens aldersfordeling
og formel K2.3 fra Kapitel 2 til beregningen af de
aldersspecifikke mortalitetsrater.

# Opgave 3

Fortsæt med internetsiden for den internationale database med 
år 2022 og de 4 lande fra Opgave 1. Find risikotidens aldersfordeling
for Danmark, USA, Indonesien og Nigeria i 2022 i
aldersintervallerne `0-14`, `15-65`, `65+`. Brug tal fra Opgave 2 og nævneren i kompendiets formel K2.11 til at
beregne det forventede antal dødsfald i henholdsvis USA, Indonesien og
Nigeria, hvis mortalitetsraterne følger de aldersspecifikke danske
mortalitetsrater fra 2022 (Resultat fra Opgave 2).

# Opgavetekst fortsat

Beregn også forholdet
mellem antal dødsfald (`Deaths, both sexes`) fra Opgave 1 og det
forventede antal dødsfald, som du nu har beregnet. Rapporter forholdene
som procenttal, angiv hvilken befolkning, der er standardbefolkning, og
angiv den demografiske betegnelse for denne metode. Hvad kan man nu
konkludere med hensyn til forskellene i dødelighed mellem de 4 lande?
Beskriv også svaghederne i denne undersøgelse.

# Løsning

Link: 
<https://www.census.gov/data-tools/demo/idb/#/pop?COUNTRY_YEAR=2024&COUNTRY_YR_ANIM=2024&menu=popViz&CCODE=DK,ID,NG,US&TABLE_YEARS=2022&TABLE_USE_RANGE=N&TABLE_USE_YEARS=Y&TABLE_STEP=1&TABLE_ADD_YEARS=2022&quickReports=CUSTOM&CUSTOM_COLS=POP,DEATHS&popPages=BYAGE&ageGroup=BR&POP_YEARS=2022>

``` R
# data fra statistikbanken
x <- hent_mortalitetsrate_data(breaks = c(-Inf, 14, 64, Inf),
                               køn = "i alt",
                               tid = "2022",
                               label_one = "0-14",
                               label_last = "65+")
# Aldersspecifikke mortalitetsrater i Danmark
x <- mutate(x, M = 1000*Dod/R)
# Aldersfordeling i alle 4 lande
idb <- hent_IDB_screenshot_data()
# Beregning af kompendiets formel K2.11 
idb <- left_join(idb,select(x,aldersinterval,M),by = "aldersinterval")
y <- group_by(idb,Land) %>% summarize(expected = sum(M/1000*Risikotid))
# Antal dødsfald fra Opgave 1 
y <- mutate(y,observed = c(56373,3128620,1959083,1873021))
y <- mutate(y,SMR = observed/expected)
y 
```

# Løsning

```{r   }
# data fra statistikbanken
x <- hent_mortalitetsrate_data(breaks = c(-Inf, 14, 64, Inf),
                               køn = "i alt",
                               tid = "2022",
                               label_one = "0-14",
                               label_last = "65+")
# Aldersspecifikke mortalitetsrater i Danmark
x <- mutate(x, M = 1000*Dod/R)
# Aldersfordeling i alle 4 lande
idb <- hent_IDB_screenshot_data()
# Beregning af kompendiets formel K2.11 
idb <- left_join(idb,select(x,aldersinterval,M),by = "aldersinterval")
y <- group_by(idb,Land) %>% summarize(expected = sum(M/1000*Risikotid))
# Antal dødsfald fra Opgave 1 
y <- mutate(y,observed = c(56373,3128620,1959083,1873021))
y <- mutate(y,SMR = observed/expected)
y %>% rename("Forventet antal dødsfald" = expected, "Observeret antal dødsfald" = observed) %>%
  gt() %>% fmt_number(columns = "Observeret antal dødsfald", decimals = 0, locale = "da") %>% fmt_number(columns = c("Forventet antal dødsfald", "SMR"), decimals = 2, locale = "da")
```

# Kommentarer

- Antal dødsfald i Indonesien/Nigeria/USA i 2022 var 2,46 gange/3,3 gange/0,63 gange end hvad man vil
forvente, hvis mortalitetsraterne var de samme som i Danmark i 2022. 

- Svagheder: Man kan
bruge resultaterne til at sammenligne Danmark med de andre 3 lande,
men ikke direkte til at sammenligne de andre 3 lande indbyrdes, fordi
SMR fra de 3 lande med Danmark som standardbefolkning afhænger
landenes aldersfordeling af risikotid. Tallene er ikke særlig præcise
på grund af de brede aldersintervaller. Data fra den internationale
database er ikke præcist; det kan vi se for Danmark, hvor tal fra
statistikbanken afviger.
