---
title: 'Demografi: opgaver 5'
author: 'Johan Sebastian Ohlendorff'
format: 
  revealjs:
    embed-resources: true
editor: visual
---

```{r setup}
knitr::opts_knit$set(root.dir = "..")
source("https://raw.githubusercontent.com/tagteam/demogRafi/main/R-scripts/demofunk.R")
```

# Opgave 1

1.  Angiv mindst en årsag til, at de aldersspecifikke mortalitetsrater ikke var konstante de sidste 100 år i Danmark.
2.  Angiv mindst en grund til, at de aldersspecifikke mortalitetsrater ikke er konstante de næste 100 år i Danmark.
3.  Hvad angiver Kapitel 3 som middelrestlevetiden for en 7-årige pige under forudsætningen, at mortalitetsraterne fra 2019 holder sig på samme niveau i al fremtid for alle alderstrin?

# Opgave 1 fortsat

4.  Under antagelsen at mortalitetsraterne ville følge samme kalendertidstrends som de sidste 40 år (se Kapitel 2 Figur 2) i de næste 100 år, ville den forventede restlevetid for en 7-årige pige i 2019 være mindre eller højere end 76,9 år?
5.  Hvorfor er det forkert at fortolke 21,2 år (se Kapitel 3 afsnit 2.4) som den restlevetid, som en 65-årig kvinde i 2019 kan forvente at leve?

# Løsning

1.  Penicillin; bedre behandlinger generelt.
2.  Pandemi; multiresistente bakterier, der gør at vi ikke kan behandle infektioner med penicillin.
3.  76,9 år. Middelrestlevetiden for en 7-årige pige bliver vist i afsnit 2.4 af Kapitel 3.
4.  Middelrestlevetiden ville være højere, hvis mortalitetsraterne fortsætter med at falde.
5.  Fordi mortalitetsraterne kommer til at ændre sig!

# Opgave 2

Se på formlerne for overlevelsestavler i kompendiets Kapitel 3 og besvar følgende spørgsmål:

1.  Hvad er forskellen mellem ${}_1d_8$ og ${}_1D_8$?

2.  Hvilke enheder har henholdsvis $l_x$ og $L_x$?

3.  Hvis $l_x$ er 273 og ${}_1d_x$ er 17, hvad er så $l_{x+1}$?

4.  Hvorfor sætter vi Chiang's a til 0,1 i det første aldersinterval og til 0,5 (for 1-års overlevelsestavlen) i de andre intervaller?

5.  Indsæt formlen for Chiang's a i det sidste aldersinterval (Kapitel 3, Formel K3.2) i den centrale approksimationsformel (Kapitel 3, Formel K3.1).

# Løsning

1.  
- ${}_1D_8$ er antal døde blandt 8-årige i den rigtige befolkning i den givne kalenderperiode.
- ${}_1d_8$ er antal døde blandt 8-årige i den hypotetiske tabelbefolkning.

# Løsning fortsat

2. 
- $l_x$: er antal personer (enhed: personer) i starten af alderstrin $x$.
- $L_x$ er samlet antal gennemlevet tid (enhed: personår) i intervallet fra alderstrin $x$ til næste alderstrin.

3.  273-17 = 256. 

# Løsning fortsat

4.  Det gør vi fordi dødeligheden i det første leveår ikke er ligefordelt i intervallet.

5.  $$
    \begin{aligned}
    {}_{k^{max}}  q_{x^{max}} &= \frac{k^{max}\cdot {}_{k^{max}} M_{x^{max}}}{1+(k^{max}-{}_{k^{max}}  a_{x^{max}})\cdot {}_{k^{max}} M_{x^{max}}} \\
    &= \frac{k^{max}\cdot {}_{k^{max}} M_{x^{max}}}{1+(k^{max}-1/({}_{k^{max}}  M_{x^{max}}))\cdot _{k^{max}} M_{x^{max}}} \\
    &= \frac{k^{max}\cdot {}_{k^{max}} M_{x^{max}}}{1+k^{max} \cdot _{k^{max}} M_{x^{max}} - 1} \\
    &= 1
    \end{aligned}
    $$

# Løsning fortsat

Det betyder, at den resterende del af tabelbefolkningen dør i det sidste aldersinterval.

# LaTeX

``` tex
$$
\begin{aligned}
{}_{k^{max}}  q_{x^{max}} &= \frac{k^{max}\cdot {}_{k^{max}} M_{x^{max}}}{1+(k^{max}-{}_{k^{max}}  a_{x^{max}})\cdot {}_{k^{max}} M_{x^{max}}} \\
&= \frac{k^{max}\cdot {}_{k^{max}} M_{x^{max}}}{1+(k^{max}-1/({}_{k^{max}}  M_{x^{max}}))\cdot _{k^{max}} M_{x^{max}}} \\
&= \frac{k^{max}\cdot {}_{k^{max}} M_{x^{max}}}{1+k^{max} \cdot _{k^{max}} M_{x^{max}} - 1} \\
&= 1
\end{aligned}
$$
```

# Opgave 3

1.  Find aldersspecifikke mortalitetsrater for mænd i 2009 i Danmark i 1-års aldersintervaller.
2.  Rapporter mortalitetsraten for 0-årige og 5-årige drenge.
3.  Beregn overlevelsestavlen baseret på de aldersspecifikke mortalitetsrater fra 2009 i Danmark for en radix af 100.000 personer med Chiang's a fra Kapitel 3 (Tabel 2).
4.  Rapporterer tabellens værdi i kolonne **e** for alderstrinnene 0 og 84 år.

# Løsning

``` r
x1 <- hent_mortalitetsrate_data(tid = 2009,
                               breaks = c(0:99,Inf),
                               køn = "mænd",
                               right = FALSE, ## bemærk: dette splitter 0 og 1-årige ad
                               alder = "all_no_total")
x1 <- mutate(x1,M = Dod/R)
x1
x1 <- mutate(x1,a = c(0.1,rep(0.5,99)),k = rep(1,100))
tavle_mænd_1 <- overlevelsestavle(x1,
                                     mortalitet = "M",
                                     alder = "aldersinterval")
print(tavle_mænd_1,digits = 2,n = 100)
```

# Output (delvist)

```{r}
library(gt)
x1 <- hent_mortalitetsrate_data(tid = 2009,
                               breaks = c(0:99,Inf),
                               køn = "mænd",
                               right = FALSE, ## bemærk: dette splitter 0 og 1-årige ad
                               alder = "all_no_total")
x1 <- mutate(x1,M = Dod/R)[c(1,6,6+10*(1:8)),]
gt(x1 %>% mutate(M=1000*M)) %>% fmt_number(columns = c("R", "M"),locale="da")
```

## Del 2 (delvist)

```{R}
x1 <- hent_mortalitetsrate_data(tid = 2009,
                               breaks = c(0:99,Inf),
                               køn = "mænd",
                               right = FALSE, ## bemærk: dette splitter 0 og 1-årige ad
                               alder = "all_no_total")
x1 <- mutate(x1,M = Dod/R)
x1 <- mutate(x1,a = c(0.1,rep(0.5,99)),k = rep(1,100))
tavle_mænd_1 <- overlevelsestavle(x1,
                                     mortalitet = "M",
                                     alder = "aldersinterval")[c(1,6,6+10*(1:7),85),]
gt(tavle_mænd_1) %>% fmt_number(columns = c("p","q", "o", "T", "e"),decimals = 1,locale="da") %>% fmt_number(columns = c("l","d","L"),decimals = 0,locale="da")
```
