---
title: 'Demografi: opgaver 8'
format: 
  revealjs:
    embed-resources: true
---

```{r setup}
knitr::opts_knit$set(root.dir = "..")
source("https://raw.githubusercontent.com/tagteam/demogRafi/main/R-scripts/demofunk.R")
## set cache = TRUE
knitr::opts_chunk$set(cache = TRUE,echo=TRUE)

```

# Opgave 1 {style="font-size: 57%;"}

1.  Find antallet af fødsler og risikotiden for kvinder, som er mellem 15 og 49 år, i 2019 i statistikbankens `FOD` og `FOLK1a`:
    -   Beregn aldersspecifikke fertilitetsrater per 1000 personår per 1000 kvinder.
    -   Baseret på disse tal, hvor mange børn vil 120 kvinder forventes at få mellem deres 25. og 40. fødselsdag? Angiv resultatet i en sætning med den rigtige fortolkning, som tager højde for at alle tal er fra 2019.

2.  Find året 2019 i statistikbankens FOD407. Denne tabel viser
    aldersspecifikke fertilitetsrater (de kalder dem fertilitetskvotienter) og også den
    samlede fertilitet. Hvad kunne være en plausibel forklaring hvorfor
    deres tal afviger fra vores beregninger 
     baseret på `FOD` og `FOLK1a`?
3.  Hvilke enheder har hhv., brutto- og nettoreproduktionstal?
4.  Hvor højt skal værdien af nettoreproduktionstallet være, hvis 
    befolkningen skal kunne reproducere sige selv? Begrund dit svar.
5.  Hvilke fertilitetsmål afhænger kvinders aldersfordeling af og hvilke gør ikke? Fertilitetsmål er
    -   summariske fertilitetsrate
    -   generelle fertilitetsrate
    -   aldersspecifikke fødselsrater
    -   samlet fertilitet
    -   brutto- og nettoreproduktionstal

## Aldersspecifikke fertilitetsrater

```{r }
f19 <- hent_fertilitetsrate_data(tid = 2019)
f19 <- f19 %>% mutate(fertilitetsrate=1000*Fødsler/R)
f19
```

## Børn, som 120 kvinder vil forventes at få mellem deres 25. og 40. fødselsdag {style="font-size: 90%;"}

Bemærk: Tallet minder om den samlede fertilitet for 120 (som dog inkludrer flere aldersintervaller).

Tallet kan også findes i R:
```{r }
f19 %>% filter(aldersinterval %in% c("25-29","30-34","35-39")) %>% summarize(res = sum(fertilitetsrate*5*0.12))
```
Udregningen består af følgende dele: 
- Ingen dør i perioden.
- De aldersspecifikke rater forbliver det samme. 
Kvinderne starter altså som 25 årige og føder $106,9 \cdot 0.12$ børn, året er
de 26 og føder $106,9 \cdot 0.12$ børn, ..., året efter er de 30 og føder $127.8 \cdot 0,12$ børn, osv.

## Afvigelser i DST fra vores beregninger
```{r,echo=FALSE}
library(readr)
library(gt)
bla <- read_delim("~/bla.csv", delim = ";", 
    escape_double = FALSE, trim_ws = TRUE)
gt(bla)
```

En plausibel forklaring er at der bliver brugt en anden metode til udregningen
af risikotiden (Metode 2 eller 3). 

## Enheder og hvor højt skal værdien af nettoreproduktionstallet være, hvis befolkningen skal kunne reproducere sige selv?

3. Antal børn. Fordi vi ganger fødselsrater som har enhed antal børn per (1000) personår med (5) personår.
4. Det skal være mindst 1, fordi så ville hver kvinde få mindst en pige, som selv får mindst en pige, osv.

## Hvilke fertilitetsmål afhænger kvinders aldersfordeling af? {style="font-size: 90%;"}

Bruger vi de aldersspecifikke fødselsrater i udregningen. Hvis ja, så afhænger de ikke af kvindernes aldersfordeling. 

Afhænger af kvinders aldersfordeling:

-   summariske fertilitetsrate
-   generelle fertilitetsrate

Afhænger ikke af kvinders aldersfordeling:

-   aldersspecifikke fødselsrater
-   samlet fertilitet
-   brutto- og nettoreproduktionstal


# Opgave 2 {style="font-size: 75%;"}

1.  For at sammenligne fertilitet mellem kommunerne Albertslund og
    Skanderborg i perioden 2010-2019, beregn og fortolk for begge kommuner separat 
    følgende fertilitetsmål:
    -   summariske og generelle fertilitetsrater
    -   alderspecifikke fertilitetsrater
    -   den samlede fertilitet
    -   brutto- og nettoreproduktionstal
2.  Tegn kvindernes aldersfordeling for begge kommuner blandt 15-49 årige i en
    graf. Beskriv hvad grafen viser.
3.  Tegn alderspecifikke fertilitetsrater for begge kommuner i en graf. Beskriv hvad grafen viser.
4.  Diskuter forskelle mellem Albertslund og Skanderborg og
    overvej årsagerne.


## Summarisk fertilitetsrate {style="font-size: 75%;"}
$$
f_{sum} = \frac{_{35}F_{15}[2010,2019]}{R[2010,2019]}
$$

```{r}
# antal fødsler per år
antal_F <- hent_data("fodie",
                     tid = 2010:2019,
                     område = c("Albertslund","Skanderborg"))
# total antal fødsler i perioden
total_F <- antal_F %>%
  group_by(OMRÅDE) %>%
  summarise(F = sum(INDHOLD))
N <- hent_data("folk1a",
               tid = paste0(c(2010,2020),"K1"),
               område = c("Albertslund","Skanderborg"))
# risikotid alle danskere (metode 2)
R <- N %>% group_by(OMRÅDE) %>%
  summarise(R = 10*mean(INDHOLD),.groups = "drop") #Periodelængde * Middelfolketal = Risikotid
left_join(total_F,R) %>%
  mutate(summ_frate = 1000*F/R)
```

## Generel fertilitetsrate {style="font-size: 75%;"}
$$
f_{gen} = \frac{_{35}F_{15}[2010,2019]}{_{35}R^{\text{Kvinder}}_{15}[2010,2019]}
$$

```{r}
# middelfolketal kvinder mellem 15 og 49 (metode 2)
N_kvinder <- hent_data("folk1a",
                       alder = 15:49,
                       køn = "kvinder",
                       tid = paste0(c(2010,2020),"K1"),
                       område = c("Albertslund","Skanderborg"))
N_kvinder <- N_kvinder %>%
  group_by(OMRÅDE,TID) %>%
  summarise(N = sum(INDHOLD))
# risikotid kvinder mellem 15 og 49 år
R_kvinder <- N_kvinder %>%
  group_by(OMRÅDE) %>%
  summarise(R = 10*mean(N),.groups = "drop")
# generelle fertilitetsrate
left_join(total_F,R_kvinder) %>%
  mutate(gen_frate = 1000*F/R)
```

## Samlet fertilitetsrate {style="font-size: 75%;"}
$$
\quad f_{samlet}=5\cdot _5f_{15}+5\cdot _5f_{20}+...+5\cdot_5f_{45}. 
$$
```{R}
# data fra Albertslund
fa <- fertilitets_tavle(tid = 2010:2019,område = "Albertslund")
# data fra Skanderborg
fs <- fertilitets_tavle(tid = 2010:2019,område = "Skanderborg")
# samlet fertilitet
fa %>% summarize(samlet_fertilitet = sum(frate*5))
fs %>% summarize(samlet_fertilitet = sum(frate*5))
```

## Bruttoreproduktionstal {style="font-size: 75%;"}
$$
\quad \operatorname{BRT} = {}_5{f}_{20}^{\text{piger}}+...+5\cdot {}_5{f}_{45}^{\text{piger}}
$$

```{R}
# BRT
fa %>% summarize(BRT = sum(frate_piger*5))
fs %>% summarize(BRT = sum(frate_piger*5))
```

## Nettoreproduktionstal {style="font-size: 75%;"}
$$
\quad \operatorname{NRT}=_5\negthickspace{f}_{15}^{\text{piger}}\frac{_5L_{15}}{\ell_0}+
_5\negthickspace{f}_{20}^{\text{piger}}\frac{_5 L_{20}}{\ell_0}+...+ 
_5\negthickspace{f}_{45}^{\text{piger}}\frac{_5L_{45}}{\ell_0}
$$
```{R}
# NRT
fa <- mutate(fa,bidrag_NRT=frate_piger*L/100000)
fs <- mutate(fs,bidrag_NRT=frate_piger*L/100000)
fa %>% summarize(NRT = sum(bidrag_NRT))
fs %>% summarize(NRT = sum(bidrag_NRT)) 
```

## Kommentarer

Bruttoproduktionstal og
nettoreproduktionstal har som forventet næsten samme værdi i begge kommuner. Det
skyldes den lave mortalitet (i aldersgruppen op til 50). Tallene for Albertslund ligger en del
under og tallene i Skanderborg ligger lige ved
reproduktionsgrænsen.

## Aldersfordeling

```{r}
fa <- fa %>% mutate(Aldersfordeling=100*R/sum(R))
fs <- fs %>% mutate(Aldersfordeling=100*R/sum(R))
fdata <- rbind(fa,fs)
g <- ggplot(fdata,aes(aldersinterval,Aldersfordeling,group=OMRÅDE,color=OMRÅDE))+geom_line(linewidth=1.5)
g <- g+theme_bw()+theme(text = element_text(size=13))+ylab("Andel (%)")+theme(plot.margin=unit(c(1,1,1.5,1.2),"cm"))
g+xlab("Alder (år)")+ylim(c(0,20))+ggtitle("Aldersfordeling blandt kvinder i den fødedygtige alder 2010-2019") 
```

## Kommentarer

Grafen viser aldersfordelingen af risikotiden fra kvinder i kommunerne
Albertslund og Skanderborg i perioden 2010-2019. I Skanderborg er der
betydeligt færre kvinder i aldersgrupperne 20-24 og 25-29 end i
Albertslund.

## Fødselsrate

```{r   }
g1 <- ggplot(fdata,aes(aldersinterval,1000*frate,color= OMRÅDE,group= OMRÅDE))+geom_line(linewidth=1.3)
g1 <- g1+ylab("Fødselsrate per 1000 personår")+xlab("Moders alder (år)")+theme_bw()+theme(plot.margin=unit(c(1,1,1.5,1.2),"cm"))
g1 
```

## Kommentar

Grafen viser alderspecifikke fødselsraterne som antal fødsler per 1000
personår i kommuner Albertslund og Skanderborg i perioden 2010-2019. I
Albertslund var der betydeligt færre fødsler i aldersgrupperne mellem
20 og 39 end i Skanderborg.

## Diskuter forskelle mellem Albertslund og Skanderborg og overvej årsagerne.

Alle fertilitetsmål er højere i Skanderborg end i
    Albertslund. En mulig forklaring er at kvinder i tyverne, som
    vælger at blive i Skanderborg, planlægger familie og måske
    fravælger højere uddannelse. Det er motiveret af grafen som viser
    aldersfordeling. Her kan man se at der kvinder mellem 20 og 30 er
    stærkt underrepræsenteret i Skanderborg. Men det er også de aldre
    hvor fertiliteten er højst.

